【裁判字號】    90,訴,1476
【裁判日期】    920227
【裁判案由】    貪污
【裁判全文】
臺灣板橋地方法院刑事判決                          九十年度訴字第一四七六號
    被      告  辰○○
                己○○
    共      同
    選任辯護人  唐達興律師
    被      告  ｖ○○
                ｄ○○
    共      同
    指定辯護人  乙○公設辯護人
    被      告  丙○○
    選任辯護人  蘇進文律師
    被      告  Ｕ○○
                Ｑ○○
                ａ○○
    右三人共同
    選任辯護人  羅美棋律師
    被      告  ｉ○○
                Ｌ○○
                寅○○
    選任辯護人  紀亙彥律師
    被      告  丑○○
                戌○○
                Ｆ○○
                ｎ○○
                辛○○
    右五人共同
    選任辯護人  杜英達律師
                李采霓律師
    被      告  Ｎ○○
    選任辯護人  李怡卿律師
                許巍騰律師
    被      告  Ｙ○○
                ｚ○○
    右二人共同
    選任辯護人  劉邦川律師
                曾孝賢律師
    被      告  ｊ○○
    選任辯護人  呂福元律師
    被      告  Ｉ○○
    選任辯護人  徐南城律師
    被      告  Ｃ○○
    選任辯護人  李孟融律師
右列被告因貪污案件，經檢察官提起公訴（八十七年度偵字第二二○八九號），乙○
判決如左：
    主  文
辰○○、ｖ○○、丙○○、Ｕ○○、ｉ○○、丑○○、Ｎ○○、戌○○、寅○○、Ｙ
○○、ｚ○○、Ｆ○○、ｊ○○、ｎ○○、辛○○、ｄ○○、己○○、Ｑ○○、Ｌ○○、ａ○○、Ｉ○○、Ｃ○○均無罪。
    理  由
一、公訴意旨略以：被告辰○○、ｖ○○、丙○○、Ｕ○○、ｉ○○、丑○○、Ｎ○○、戌○○、寅○○、Ｙ○○、ｚ○○、Ｆ○○、ｊ○○、ｎ○○、辛○○、ｄ
    ○○、己○○、Ｑ○○、Ｌ○○、ａ○○、Ｉ○○、Ｃ○○均係北區國稅局稅務
    員，渠等之工作均係負責事業單位所申報之營業所得稅之審查，均係依法令從事
    於公務之人員。ｌ○○（另行審結）係永信稅務顧問股份有限公司（設台北縣中
    和市○○街三十巷十八號，下稱永信公司）負責人，專門從事代客記帳業務，自
    民國八十一年間起，如該公司客戶接獲北區國稅局營利事業所得稅查核通知書時
    ，為免遭查核人員刁難，即依客戶本身「被查帳年度營業額」及「帳冊憑證是否
    齊全」之不同，向客戶收取費用，用以賄賂前開北區國稅局負責查核之稅務員，
    其中帳冊憑證無明顯缺失者，收取該年營業額千分之二以下之費用；帳冊有明顯
    缺失者，收取該年營業額千分之二以上之費用，其賄賂方式，均係由ｌ○○利用
    送交客戶帳證資料時，將賄款夾藏於其中一併交付，而前開稅務員亦分別基於概
    括之犯意，予以收受（詳如附表所示）。迄八十六年間止，賄款共計約新台幣（
    下同）三百四十萬元。ｇ○企業有限公司均係永信公司客戶，該公司所申報之八
    十三年度營利事業所得稅均有明顯缺失，該公司負責人癸○○（另行審結）為順
    利通過查核，乃透過ｌ○○轉送三十萬元之賄款予ｚ○○，而ｚ○○亦收受前開
    賄賂，並讓上開公司順利通過審核。因認被告辰○○、ｖ○○、丙○○、Ｕ○○
    、ｉ○○、丑○○、Ｎ○○、戌○○、寅○○、Ｙ○○、ｚ○○、Ｆ○○、ｊ○○、ｎ○○、辛○○、ｄ○○、己○○、Ｑ○○、Ｌ○○、ａ○○、Ｉ○○、Ｃ
    ○○等人所為，均係犯貪污治罪條例第五條第一項第三款對於職務上之行為收受
    賄賂罪嫌，被告ｚ○○另犯同條例第四條第一項第五款之對於違背職務上之行為
    收受賄賂罪嫌。
二、公訴人認被告辰○○等二十二人涉有上開犯行，係以：同案被告ｌ○○於法務部
    調查局偵訊時及檢察官偵查中之供述，及同案被告癸○○於調查局所述及證人巳
    ○○、未○○、宙○○、Ｚ○○、ｗ○○、ｈ○○、ｒ○○、張炳松、甲乙○於
    法務部調查局之證述，以及永信公司帳冊為其主要論據。訊據被告辰○○、ｖ○○、丙○○、Ｕ○○、ｉ○○、丑○○、Ｎ○○、戌○○、寅○○、Ｙ○○、ｚ
    ○○、Ｆ○○、ｊ○○、ｎ○○、辛○○、ｄ○○、己○○、Ｑ○○、Ｌ○○、
    ａ○○、Ｉ○○、Ｃ○○等人，均堅決否認右揭收受賄賂犯行，均辯稱：未曾收
    取賄款等語。
三、按犯罪事實應依證據認定之，無證據不得推定其犯罪事實，又不能證明被告犯罪
    或其行為不罰者，應諭知無罪之判決，刑事訴訟法第一百五十四條、第三百零一
    條第一項分別定有明文。次按認定不利於被告之事實，須依積極證據，茍積極之
    證據本身存有瑕疵而不足為不利於被告事實之認定，即應為有利於被告之認定，
    更不必有何有利之證據，而此用以證明犯罪事實之證據，猶須於通常一般人均不
    至於有所懷疑，堪予確信其已臻真實者，始得據以為有罪之認定，倘其證明尚未
    達到此一程度，而有合理性之懷疑存在，致使無從為有罪之確信時，即應為無罪
    之判決，此有最高法院八十二年度臺上字第一六三號判決、七十六年度臺上字第
    四九八六號、三十年度上字第八一六號等判例意旨可資參照，而依法治國家之刑
    事訴訟原則，檢察官除提起公訴外，尚須維持公訴，負有說服責任，其舉證責任
    之目的，係在充分證明被告確有如公訴所指之犯罪事實，從而其舉證責任應存在
    於刑事訴訟程序之全程，且於舉證不足以使法院產生有罪之確信時，為終局的舉
    證責任未盡，是故，於公訴程序，用以證明犯罪事實之證據之蒐集、提出、及說
    服之責任，在於檢察官，刑事訴訟法第一百六十一條第一項規定檢察官就被告犯
    罪事實，應負舉證責任，並指出證明之方法，即明示其旨，至於修正前刑事訴訟
    法第一百六十三條第一項及修正後刑事訴訟法第一百六十三條第二項關於法院調
    查證據之規定，乃指法院應於訴訟當事人舉證之範圍內，依職權或聲請，循刑事
    訴訟法第一百六十四條以下關於證據調查之程序及方法而為調查，以將檢察官及
    其他當事人之舉證轉換為法院之證據認知，究明證據之證據能力與證明力，非謂
    法院得逾越公正第三者地位，代檢察官蒐集證據，否則不啻破壞訴訟三方關係，
    衍生由法院證明被告犯罪，或檢察官與法院協同證明被告犯罪等嚴重悖反法治國
    家原則之結果，影響人民對於法院中立客觀之信賴，最高法院八十七年臺非字第
    一號判決謂：「按法院固應依職權調查證據，但並無蒐集證據之義務。刑事訴訟
    法第三百七十九條第十款規定應於審判期日調查之證據而未予調查之違法，解釋
    上應不包括蒐集證據在內，其調查之範圍，以審判中案內所存在之一切證據為限
    ，案內所不存在之證據，即不能責令法院為發現真實，應依職權從各方面詳加蒐
    集、調查。」，即宣示相同意旨，可供參考。
四、次按，共同被告所為不利於己之供述，固得採為其他共同被告犯罪之證據，惟此
    項不利之供述，依刑事訴訟法第二百七十條第二項（即現行刑事訴訟法第一百五
    十六條第二項）之規定，仍應調查其他必要之證據，以察其是否與事實相符，自
    難專憑此項供述，為其他共同被告犯罪事實之認定，最高法院三十年上字第八一
    六號判例及三十一年上字第二四二三號判例可資參照；且共同被告不利於己之陳
    述，固得採為其他共同被告犯罪之證據，惟此項不利之陳述，「須無瑕疵可指」
    ，而就其他方面調查，又與事實相符，始得採為其他共同被告犯罪事實之認定，
    同院四十六年台上字第四一九號判例復均在卷足憑，得為稽考。
五、本件共同被告ｌ○○就有關「行賄稅務人員之手段方式」觀諸共同被告ｌ○○，
    於歷次法務部調查局訊問時、台灣板橋地方法院檢察署檢察官偵訊時，及乙○訊
    問時所陳其行賄方式，係以（一）利用「送交客戶帳證資料時」，將錢夾在帳冊
    裡面，同時送進去（乙○九十年十月二十二日訊問筆錄、公訴人起訴書犯罪事實
    欄二），或（二）於稅務人員通知補件時，在「補件資料中」參夾所要致贈的紅
    包款一併送給審查員（見法務部調查局八十六年八月二十日調查筆錄、台灣板橋
    地方法院檢察署九十年四月十二日訊問筆錄）。惟查：
（一）依「財政部台灣省北區國稅局審查業務與納稅義務人聯繫處理程序」規定，納
      稅義務人無論是交付帳證或補件資料予國稅局時，最先均需透過管制人員予以
      點收之後才得依按程序轉交予被告等審查人員簽收或處理（見同案被告庚○○
      、Ｈ○○答辯狀證物二）。證人即北區國稅局稽核地○○於九十一年一月三十
      一日乙○訊問時證稱：國稅局成立以來，因管制人員很多，查帳人員（即稅務
      人員）不可以直接收受帳證。證人及北區國稅局股長甲丁○於同日乙○訊問時
      亦證稱：不論任何人都要到管制股管制櫃台提示帳證，管制股人員要清楚盤點
      各項憑證、帳冊，因帳冊憑證數量不一，一定要取出來點、製作收據、核對，
      日後要發還納稅人，不曾發現有夾帶金錢，也不可能夾帶金錢。證人及北區國
      稅局股長ｋ○○於九十一年一月二十三日乙○訊問時亦證稱：我們通知公司行
      號請他們提示帳證，由我們指定之管制人員點收，再由管制人員交給負責審查
      之承辦人員，管制人員簽收時會逐一點收帳冊憑證，而且翻出來，點收人員與
      審查人員是不同人，顯然不可能夾帶金錢。又證人蔡素蓮即國稅局台北縣分局
      審查課課長到庭證稱「查案人員和管制人員不同一人」、「自國稅局成立以來
      就是如此，查案人員沒有直接收受帳證」、「納稅人收到補件通知後，將資料
      交給管制人員」等情，另擔任管制人員之證人ｐ○○復證稱「點收是一本本翻
      」、「代理人收受帳證，不可以由審查人員直接收受」以及「審查時不曾看到
      發現帳證夾帶金錢」等語（均見乙○九十一年一月二十四日訊問筆錄），職是
      ，上開共同被告ｌ○○所言，非但與規定程序及實際執行不符，非可遽予信採
      。且共同被告ｌ○○如有夾帶不法金錢或資料，管制人員如發現，須依財政部
      北區國稅局頒布之「功能編組作業手冊  分局、稽徵所  第三篇  審查  第一
      章第一節」陸、一、(三)３規定，該管制人員應將上情簽報單位主管移送監察
      室政風室處理（見同案被告庚○○、Ｈ○○答辯狀證物三），則北區國稅局台
      北縣分局之管制人員豈會收下該等不法金錢，並幫助轉送予被告等審查之稅務
      人員？
（二）況本件部分被告如庚○○、Ｈ○○、甲○○等人，就其起訴書附表所示之審核
      公司，經查稅務員均從未曾另具公文要求納稅義務人或代理人ｌ○○補件，則
      共同被告ｌ○○所謂利用如上二種方式致送賄款予被告之說法，如何成立？
六、有關共同被告ｌ○○之外務職員即證人巳○○、未○○、洪瑞朝、Ｚ○○、ｗ○○等人供述部份：
（一）按證人就其本人親自經歷目擊之事實經過而到庭陳述之證言，固得採為被告犯
      罪之證據資料，惟如證人係就其得自他人之傳聞事實而到庭轉述者，則仍非親
      自耳聞眼見之證據，在未究明其真實前，仍不得採為判決之基礎，最高法院八
      十三年度台覆字第一四二號判決意旨得為參照。
（二）本件共同被告ｌ○○所經營之永信稅務顧問股份有限公司聘僱之職員宙○○、
      Ｚ○○等人於法務部調查局偵訊時，彼等對於所向客戶收取「查帳費」之事後
      流向，均答稱「概不清楚」（見法務部調查局八十六年八月二十五日訊問筆錄
      ）。其等於乙○訊問時亦證稱，從未向客戶收取「查帳費」，並未實際參與ｌ
      ○○交付賄款之過程，則渠等縱曾聽聞其事，自亦僅屬「傳聞證據」而已，何
      得採為判決基礎？是以，公訴人所指有關「ｌ○○外務職員即證人巳○○、未
      ○○、洪瑞朝、Ｚ○○、ｗ○○等人供述」之證據，至多僅能證明共同被告ｌ
      ○○確有透過不知情之外務員向被告等人審查帳務之系爭公司客戶（亦不知情
      ）以不詳之名目收取起訴狀附表所列之「查帳費」而已。惟共同被告ｌ○○其
      後究竟有否進而交付該等賄款予被告辰○○、ｖ○○、丙○○、Ｕ○○、ｉ○○、丑○○、Ｎ○○、戌○○、寅○○、Ｙ○○、ｚ○○、Ｆ○○、ｊ○○、
      ｎ○○、辛○○、ｄ○○、己○○、Ｑ○○、Ｌ○○、ａ○○、Ｉ○○、Ｃ○○等人，由彼證詞卻均無得證明。共同被告ｌ○○之供述既無積極客觀之補強
      證據，則公訴人僅憑共同被告ｌ○○一人之片面矛盾之供詞，即逕予以認定被
      告辰○○、ｖ○○、丙○○、Ｕ○○、ｉ○○、丑○○、Ｎ○○、戌○○、寅
      ○○、Ｙ○○、ｚ○○、Ｆ○○、ｊ○○、ｎ○○、辛○○、ｄ○○、己○○
      、Ｑ○○、Ｌ○○、ａ○○、Ｉ○○、Ｃ○○等人收取行賄款，殊違採證法則
      。
七、有關共同被告ｌ○○供述行賄金額收取標準部分：
（一）依共同被告ｌ○○於法務部調查局偵訊時所述，其乃「專門從事代客記帳業務
      」，自民國八十一年間起，如該公司客戶接獲北區國稅局營利事業所得稅查核
      通知書時，為免遭查核人員刁難，即依客戶本身「被查帳年度營業額」及「帳
      冊憑證是否齊全」之不同，向客戶收取費用，用以賄賂前開北區國稅局負責查
      核之稅務員，其中帳冊憑證無明顯缺失者，收取該年營業額千分之二以下之費
      用；帳冊有明顯缺失者，收取該年營業額千分之二以上之費用」。
（二）今查，所謂「帳冊憑證有無明顯疏失」，其所依據之標準何在？被告等查核人
      員何時暨如何予以刁難受查帳之廠商？共同被告ｌ○○及公訴人至今均未說明
      ；而以共同被告ｌ○○代客記帳之公司行號高達「四百餘家」之規模以觀，其
      若真是經常「依按行規」收款送賄，當必訂有「一定標準」、且為「固定比例
      」，而非隨個人高興或客戶討價而任意升降變動始符情理，否則，共同被告ｌ
      ○○如何向其客戶勸諭收款以及如何依按行規交付一定賄款予承辦者！惟觀諸
      公訴人起訴書之行賄簡表細予除算，卻發現其上向廠商收款之比例，漫無章法
      、極其雜亂，有超過千分之十以上者，亦有僅只不到千分之零點二以下者！則
若是被告等審查員確均「一體存有行規」且向共同被告ｌ○○索賄收款，衡諸
      經驗法則，何以會令ｌ○○如此差別待遇、任率行事，高低間距何止五十倍以
      上？尤以ｌ○○向「台利公司」收取「查帳費」之最為明顯離譜事例，譬如「
      台利公司」八十二年度營業額達一億四千萬元，ｌ○○原本向其負責人Ａ○○
      開口言索新台幣「二十八萬元」查帳費（即「千分之二」），然一經Ａ○○認
      太高予以殺價，即馬上遽降為「九萬元」（按即不到「千分之零點七」，且相
      差「三倍多」），則何來ｌ○○所說依按「帳冊是否齊全」收取「一定比例」
      之標準可言（詳見證人Ａ○○於法務部調查局八十六年九月九日調查筆錄）。
八、有關共同被告ｌ○○之帳冊及起訴書行賄簡表部份：
（一）觀諸公訴人查扣之ｌ○○內部帳冊所載，其上內容僅係記載共同被告馮天以向
      廠商收取記帳費、事務費及其他款項之資料，非但無任何與稅務人員有關之所
      謂「查帳費」資料記載，且對於款項之使用及流向均無記載。核與公訴人起訴
      書附表所列之行賄簡表出入迴異、完全不同。按「公務員收受賄賂罪，除須證
      明行賄者有交付賄賂之事實外，尚須積極證明該公務員已經收受賄賂為必要，
      倘若收受之事實尚不足以資證明時，自不能僅憑相對人單方製作之文書，即推
      定公務員已經收受賄賂」最高法院八十七年度台上字第一五四二號判決著有明
      文。
（二）本件起訴書附表所載之行賄簡表是法務部調查局所做的，而非共同被告ｌ○○
      ，ｌ○○不過被動簽名，同時肇因「調查局經常找我做筆錄，幾乎天天找我」
      才使然（見乙○九十年十月二十二日ｌ○○訊問筆錄），且「在調查局時我沒
      有看到，但是在檢察署偵查時，檢察官拿給我看，我才知道。當時我有向檢察
      官說，這不是我做的，是調查局做的，但是檢察官要我簽名」（見乙○九十一
      年一月三十一日ｌ○○訊問筆錄）。
（三）再觀諸起訴書之行賄簡表，其上記載亦矛盾處處，例如：
  (1)簡表上所列「審查員與代號」中之「代號」，不過被告等稅務人員平日單位所掛
    識別證上之「內部編號」而已，根本就和審查帳務時之「承辦審查代號」無何干
    涉。此一連己稅務員都俱鮮少記憶且與業務審查完全無關之「代號」，共同被告
    ｌ○○如何得知，知道又有何用？
  (2)且依共同被告ｌ○○之說法，簡表上之「付款日」即其「行賄日」，則簡表上其
    向客戶所收錢款既係「支票」、且悉存入ｌ○○自己之銀行帳戶承兌，其究如何
    「當天收款、當天行賄」呢？
  (3)又衡諸一般常情與經驗法則，行賄者之「送賄時間」，必在「審查之後、核定之
    前」始符情理。然觀本案公訴人行賄簡表所列，竟然充斥諸如：尚未接辦審查業
    務即獲賄款（如被告Ｊ○○等）、核定完成甚久才送款（如被告戌○○等）、業
    已改派調離職務而未承辦審查卻送賄款（如被告宇○○、Ｐ○○等）、前向廠商
    收款之時間竟在核定將近一年之久後（如被告壬○○「謝氏企業」案）：：：等
    等不一而足之荒謬違常型態。故爾，上開收賄簡表所載及ｌ○○所述為真，孰能
    置信？是依上開所述共同被告ｌ○○之證詞多所矛盾，而扣案之帳冊亦無被告等
    人收賄之記載，充其量僅係共同被告ｌ○○與廠商金錢往來之紀錄，尚不得作為
    被告ｂ○○等人收取賄賂之證據，自不得成為共同被告ｌ○○自白之補強證據。
九、有關被告Ｕ○○、Ｑ○○、ａ○○部分：
（一）本案公訴認定被告Ｕ○○、Ｑ○○、ａ○○收受起訴書行賄簡表所載之廠商賄
      賂，無非依據共同被告ｌ○○所稱曾向廠商收取查帳費，至於被告ｌ○○是否
      有交給被告三人賄款，則全然無任何證據。同案被告ｌ○○於法務部調查局北
      機組八十六年九月十八日訊問時稱：「大部分查帳費都是我建議的金額，經客
      戶同意後，我先墊付」，於檢察官九十年四月十二日訊問時稱：「北區國稅局
      桃園總局因為有收發室，會透過收發室找承辦稅務員，直接交給稅務員，稅務
      員不在就放在桌上」，於八十八年四月七日偵查時供陳：「桃園之賄款一定是
      由管制股收受」，另ｌ○○於偵查中雖供稱：「我是將賄款用信封包好，夾在
      帳冊中交給被告」，惟於乙○九十一年一月二十三日及九十一年六月十九日訊
      問時則稱：「我向他們（指廠商）收費時，是說查帳時要給員工車馬費及加班
      費，我沒有說是給稅務人員之查帳費。」綜合以上陳述，被告ｌ○○在法務部
      調查局北機組偵訊時、檢察官偵訊及乙○訊問時就送賄地點、有無送賄之陳述
      均先後不一且相互矛盾，已然令人置疑。
（二）證人地○○於九十一年一月三十一日乙○訊問時證稱：國稅局成立以來，因管
      制人員很多，查帳人員（即稅務人員）不可以直接收受帳證。證人戴股長玉民
      於同日乙○訊問時亦證稱：不論任何人都要到管制股管制櫃台提示帳證，管制
      股人員要清楚盤點各項憑證、帳冊，因帳冊憑證數量不一，一定要取出來點、
      製作收據、核對，日後要發還納稅人，不曾發現有夾帶金錢，也不可能夾帶金
      錢。證人ｋ○○於九十一年一月二十三日乙○訊問時亦證稱：我們通知公司行
      號請他們提示帳證，由我們指定之管制人員點收，再由管制人員交給負責審查
      之承辦人員，管制人員簽收時會逐一點收帳冊憑證，而且翻出來，點收人員與
      審查人員是不同人，顯然不可能夾帶金錢。證人ｐ○○於九十一年一月二十四
      日乙○訊問時略稱：我在八十一年起就開始擔任管制人員，我依照納稅人提出
      之查帳通知單，發四聯單請他們填，填完後我就開始全部點收，點收是一本一
      本的翻，看總帳、現金簿、憑證、表格，審查完成就蓋章（收據）給納稅人，
      我留一張，一張給審查人員，從來不曾發現帳證夾帶金錢等語。證人蔡素蓮於
      同日亦證稱：「查審人員沒有直接收受帳證」等語。證人黃○○（順榮興公司
      代表人）於九十一年三月二十二日具狀略稱：「據本人查證結果，ｌ○○從未
      表示要行賄稅務員，他只收記帳費」（乙○九十一年九月十一日訊問筆錄亦同
      ）；證人Ａ○○（台利電料公司負責人）於乙○訊問時稱：「ｌ○○沒向我要
      過查帳費，他只向我收取記帳費」；另喬爾實業有限公司負責人ｃ○○於九十
      一年九月十二日乙○訊問時亦稱：「我只付給ｌ○○記帳費，沒收過查帳費」
      。上述證人分屬不同單位，可能彼此並不認識，訊問之時間不同，陳述內容卻
      一致，復與財政部臺灣省北區國稅局及其所屬各分局、稽徵所函復乙○之內容
      及查核流程相符，自較可信，查國稅局管制人員如同法院之收發人員，對當事
      人遞送之文件應逐一清點，再擲給收據，納稅義務人依通知呈送帳冊憑證，既
      應給收據，轉交給查帳人員，復應與收據比對點交清處，以釐清責任，衡情應
      會逐本逐冊清點，稽徵機關管制人員之上級長官亦再三申令仔細檢查，試想，
      管制人員在交給審核人員時發現短少，將發生責任問題，準此，上述證人地○○、甲丁○、ｋ○○、ｐ○○、甲甲○等人之供述顯屬可信，彼此均證稱從未
      發現有夾帶現金之情事，再對照同案被告ｌ○○先則稱：「賄款直接交給稅務
      員」，嗣又稱：「賄款交給管制人員收」，兩相比較，共同被告ｌ○○之證詞
      顯然前後矛盾，且不合理，依證據法則，自無可採信，乙○於九十年一月二十
      三日訊問被告ｌ○○稱：「我將近請了十個人，一個月薪水支出約三十幾萬元
      ，一年每人發十三、十四個月薪水，事務所房子是我的，約二十五坪，每月盈
      餘不到十萬元」等語，以被告ｌ○○不到十萬元之收入，支出家庭費用，所餘
      無幾，則共同被告ｌ○○如何移民加拿大？而共同被告ｌ○○確有移民加拿大
      之事實，業據其供明，是否借稅務員之名藉機對廠商收取款項，亦非無可能。
（三）按共同被告不利於己之陳述，固有證明其他共犯之效力，但其陳述有無疑竇，
      能否採信？法院於職權範圍內，仍應為相當之調查，最高法院三十八年穗特覆
      字第二十九號著有判例，又不利之陳述須無瑕疵可指，就其他方面調查又與事
      實相符，始得採為其他共同被告之犯罪事實之認定，否則即不能憑其陳述認定
      犯罪事實，最高法院三十一年上字第二四二三號、四十六年台上字第四一九號
      分別立有判例，本案共同被告ｌ○○先陳述向收發室致送賄款，嗣改稱：向管
      制股致送賄款，復改稱：沒有收查帳費，是我員工的交通費、加班費，依上供
      述，顯然先後矛盾。且ｌ○○就是否有向廠商收取賄款供述也先後不一，前稱
      有，嗣又改稱：「不是，是員工交通費、加班費」，依上判例所載，再參之並
      無任何證據證明被告Ｕ○○、Ｑ○○及ａ○○收其賄款，自不能僅憑同案被告
      ｌ○○片面矛盾不實之陳述，認定其他共同被告犯罪。另傳聞證據原則上無證
      據能力，最高法院七十年台上字第三八六四號、七十二年台上字第一二○三號
      亦有判例，本案公訴雖引用ｌ○○之員工謂「曾聞」ｌ○○稱有送賄之事，惟
      據共同被告ｌ○○之供述其於致送賄款時各該員工均未與其同行，則員工之聽
      聞，僅屬傳聞，自不得僅憑傳聞證據認定犯行被告。
（四）測謊報告只能作為判斷之參考，不得持為論罪之依據最高法院迭有判決（八十
      五台上字第五七九一號等）可參，又者，測謊將因受測人之生理、身體及訊問
      情況而發生不正確之結果，本案縱被告Ｑ○○部分未通過測謊，但從其他各項
      證據以觀，並無任何證據足以認定其受賄，自不得僅憑測謊報告認定被告犯行
      。
十、有關被告丙○○部份：
（一）本件共同被告ｌ○○於台灣板橋地方法院檢察署檢察官偵訊時，就其有無致贈
      賄款予被告丙○○之問題，共同被告ｌ○○於檢察官偵訊時供承「記不得」（
      見偵查卷八十八年四月七日訊問筆錄），同時公訴人起訴書所列被告丙○○涉
      案之案件亦只「台利」公司八十一年度帳乙件。然同案被告ｌ○○於法務部調
      查局北機組八十六年八月二十日之調查筆錄所指被告丙○○承辦收賄之案件竟
      為「世煜」公司之八十一年度及八十二年度帳，惟查「世煜」公司之帳證檢查
      案件並非丙○○所承辦案件，「世煜」公司八十一年度帳證審查之承辦人為被
      告Ｊ○○、「世煜」公司八十二年度帳證審查之承辦人為被告ｍ○○（詳見起
      訴書行賄簡表所載）。則共同被告ｌ○○於法務部調查局所述已與卷內證據不
      符。
（二）次查，同案被告ｌ○○茍確有向被告丙○○送賄，則被告ｌ○○必曾向客戶「
      台利」公司收取賄款，惟「台利」公司負責人Ａ○○非但已於檢察官訊問時就
      「永信公司有無向你收取查帳費」之訊問，證稱「無，其用途是付會計師簽證
      費，不是給稅捐單位的」；且於乙○九十一年七月十七日訊問時，更證稱「（
      問：八十四年二月十七日及同年七月二十日各給永信公司三萬元及九萬元？）
      我有查過，是有這筆支出，是記帳費」、「（問：永信公司是否向你們收要給
      稅務人員查帳費用？）沒有這回事」等語，足見共同被告ｌ○○於向客戶所收
      金錢，並未包含行賄之用，否則交付賄款之公司負責人豈會不知。況茍行賄稅
      務員之廠商事先知悉所收取之款項係作為行賄之用，豈會愚至開具自己公司名
      義之支票交付，俾留下不利於己之直接證據招人查究，是共同被告ｌ○○於法
      務部調查局所述顯與情理不符。
（三）依起訴書行賄簡表所載，被告丙○○就「台利」公司八十一年度帳務之審查，
      係於八十四年一月二十五日即已核定完成，惟觀同案被告ｌ○○內部帳冊卻記
      載其於八十四年二月十七日始向客戶「台利」公司收取款項致贈，其行賄之時
      間已偏離經驗，且違乎常理；況被告ｌ○○既稱其向客戶收取行賄之查帳費之
      標準，係以「帳冊憑證無明顯缺失者，收取該年營業額千分之二以下之費用，
      帳冊有明顯缺失者，收取該年營業額千分之二以上之費用」作為行賄款，同時
      於自八十一年間起即已如此從事，行之有年，且於八十七年十月二十三日檢察
      官偵訊時更說「七十八年、七十九年間就開始，且被告等國稅局稅務員均有如
      上收賄比例之行規，則何以被告丙○○所審查之該「台利」公司年度帳，被告
      ｌ○○所送賄款之比例，確遠低於ｌ○○所稱之「行規」標準，僅只千分之零
      點四。又依乙○向內政部入出境管理局調取之同案被告ｌ○○之入出境資料，
      被告ｌ○○八十四年二月十七日即表列行賄之付款日，本人根本在國外而非國
      內，則其究係如何分身行賄，實難想像。顯見共同被告ｌ○○之供述矛盾，具
      有瑕疵而與事實不符；除此之外，公訴人起訴書有關被告石鐵成之犯行記載，
      亦無其他積極具體證據以證其實。
十一、有關被告Ｉ○○部分：
（一）本案公訴人就被告Ｉ○○犯罪事實之認定，其所憑之證據為永信會計事務所帳
      冊中八十三年七月五日記載：「百世，查帳費變更，一萬七千元」（見偵查卷
      第二七九頁），但查此項記載一萬七千元款項之支票，並非由被告Ｉ○○提示
      兌領，故不能僅因有此項記載，即以臆測之辭推定被告收到此一萬七千元。再
      查，百世文具公司負責人酉○○於乙○審理時，證述稱：「ｌ○○沒有明示要
      給稅務人員查帳費」，又稱「變更負責人沒有困難」（見乙○九十一年十月三
      日訊問筆錄），證人酉○○既稱辦理負責人變更登記並無困難，且變更登記手
      續係向經濟部辦理，於經濟部核發變更登記執照後，再向稅捐機關辦理，稅捐
      機關必須依據經濟部核准之執照辦理，則何需另行支付稅務人員七千元之變更
      費用，又酉○○既記不得有支付一萬元予永信公司，其所記得之五萬元，永信
      公司之帳冊上未記載，而五萬元之金額顯大於一萬七千元，反而未記，足見永
      信公司帳冊之記載，並非正確可採。另證人Ｒ○○、Ｍ○○、ｕ○○、Ｔ○○
      、Ｘ○○、陳為壹、子○○、戊○○、申○○、甲丙○、ｅ○○、ｑ○○、ｆ
      ○○、午○○、ｙ○○、Ｇ○○、Ｄ○○、亥○○○、Ｏ○○、天○○、Ｂ○○、Ｗ○○、ｘ○○、Ｋ○○、Ｅ○○、黃瑞潮、Ｚ○○、巳○○、ｗ○○、
      、未○○、Ｓ○等人於乙○訊問時皆分別證稱其交付予ｌ○○（或向廠商收取
      ）之款為記帳費或稅金、記帳費等，均不曾交付（或收取）查帳費（指行賄稅
      務人員之賄款），顯見同案被告ｌ○○之供述不實。
（二）同案被告ｌ○○於法務部調查局調查員訊問「依據ｗ○○收帳登記簿（扣押物
      編號○○一－七第一○二頁記載百世文具（股）公司）「八十三年七月五日查
      帳（含變更）金額一萬七千元」經核對北區國稅局資料，百世公司八十一年帳
      負責審查之稅務員為Ｉ○○，你有無致送查帳費給承辦稅務員，金額若干？」
      被告ｌ○○供稱「有的，我在取得百世公司同意後先行墊付，將一萬元的查帳
      費夾藏在帳簿憑證中，致送給承辦稅務員Ｉ○○，事後也開據收回，ｗ○○的
      登記簿上係記載一萬七千元，係因包含查帳費及變更負責人的費用七千元」（
      見偵卷第二六二頁），然查，上開供述不合情理，且與百世公司負責人酉○○
      於乙○訊問時所述不符，更違經驗法則，殊非可採。
（三）同案被告ｌ○○於乙○審理時供稱「我們是向客戶說，是一般的查帳費，沒有
      說包含行賄」、「有時候是提示一下，說要打點打點，客人就沒有講什麼」、
      「公司變更負責人，不是國稅局處理，是由省政府處理，若變更，要提出變更
      登記申請書、公司章程、股東名冊、股東同意書、變更登記事項卡等」、「我
      送的不是變更公司負責人文件。我是送百世公司查帳的費用。如果我的帳簿上
      記載有變更負責人費用，那是順便收的費用，不是給查帳人員的費用。」被告
      ｌ○○於乙○供述向客戶說是收取一般查帳費，沒有說包含行賄，客戶之認知
      亦如此。又就被告Ｉ○○部分而言，其亦明確供述並，不曾辦理百世公司負責
      人變更而向被告行賄七千元，則百世公司帳冊內記載之七千元為ｌ○○收取之
      查帳費，不能作為認定被告Ｉ○○收取賄款之證據。
（五）再者，共同被告ｌ○○所稱行賄之方式，係將賄款經由服務台夾在帳冊裏面送
      進去轉交稅務員，此種行賄方式，業據證人ｋ○○、甲甲○、甲丁○、ｐ○○
      等人於乙○證述管制股點收資料之人必定注意清點，並立收據，則此種情形，
      不可能在帳冊內夾帶賄款。又依據台灣省北區國稅局檢送之「審查業務與納稅
      義務人連繫之處理程序」，稅務機關承辦案件之流程「帳證檢查：先由北區國
      稅局之選案委員會選定後，分派各承辦人，再由承辦人發通知書給廠商，要廠
      商攜帶相關帳證資料，依通知書上所載之時間到北區國稅局接受帳證檢查，一
      般都是由記帳業者或公司職員將帳證帶至北區國稅局後，不須再交至管制股由
      承辦人員與廠商代表在協談室做實質帳證檢查，一般必須根據廠商結算書上所
      載之各項目，逐一比對帳證資料，如發現有不符時，則依法剔除，可補正者則
      通知廠商補正，一切手續完成後就依法核算營利事業所得稅。」（見偵卷第一
      ○五頁」，故記帳業者就帳冊檢查需先送管制股，則共同被告ｌ○○所稱將賄
      款夾在帳冊憑證中一併送交給承審稅務員，此種說法與實際流程不符，且如依
      正常程序先送管制員，管制員必然看到夾帶之賄款，管制員豈敢收下該案件而
      轉送給承審稅務人員。又共同被告ｌ○○於法務部調查局北機組調查站及檢察
      官偵查中之供述及卷內資料所涉及行賄事件係自八十一年至八十六年共計幾百
      件三百九十家公司，所指透過其收受賄款之北區國稅局稅務員共有丘捷文等四
      十八名，依經驗法則任何人之記憶實難記得如此細微繁多之人、事，顯見共同
      被告ｌ○○之偵訊筆錄與經驗法則不符。
（六）公訴人認定被告Ｉ○○收賄之另一證據為測謊有不正常反應，惟查被告Ｉ○○
      因天生右側小耳症，致聽力不佳喉嚨發音沙啞，在北區國稅局任內常無法受到
      提拔升遷，造成內心不平衡、容易緊張等情，而法務部調查局北機組調查站當
      時訊問被告Ｉ○○主要係針對燁隆集團及李文鑫集團逃稅等，該案在報章、雜
      誌曾喧染一時（見被告Ｉ○○答辯狀證物一），因此被告Ｉ○○在接受訊問及
      測謊前已因緊張無法入眠，在法務部調查局北機組調查站接受偵訊時精神恍忽
      、恐懼（因李文鑫與被告係屬舊識，恐被牽連誤解）等情，業據被告Ｉ○○陳
      明在卷，且與常情相符，則被告Ｉ○○或因情緒緊張，或因精神恐懼情形而造
      成測謊時有不正常反應，殆屬可能之常情，此種情緒反應自不足作為被告Ｉ○○有收受賄款之證明。又查測謊結果是否可為斷罪之證據，據刑事警察局鑑識
      科科長翁景惠指出「測謊的法律基礎，一方面必須具備有效的基礎結論，一方
      面運用的工具須能具體顯示基礎理論的精神，亦即檢驗的儀器在可正常運作的
      情況、施測者具備特定的資格、施測者使用適當的程序、詮釋測謊結果的人具
      備一定的資格等，缺乏任一要項，即可能不符合科學證據之標準，而不具證據
      容許性，即證據能力」（見被告Ｉ○○答辯狀所附證物二），即對測謊之法律
      效力提出質疑，而以被告Ｉ○○一直為公務員，不曾因案而進入司法機關接受
      偵訊，突因李文鑫案接受法務部調查局之測謊，內心之壓力及生理反應，非常
      劇烈及惶恐，情緒之波動，勢所難免，如前述在此種情況下所做之測謊之真確
      性，實質懷疑，自不得僅以測謊報告作為有罪之唯一證據。
（七）起訴書指訴被告不違背職務，收受賄賂，然未見公訴人就百世公司查帳乙案，
      與被告Ｉ○○之職務關係加以調查，亦未對百世公司是否支付一萬七千元及何
      故支付加以調查，如起訴書所指係不違背職務，既不違背職務，即被告Ｉ○○
      依法審查，在審查程序並無任何刁難，百世公司何必花費一萬七千元行賄被告
      Ｉ○○，在無任何動機之下ｌ○○無緣無故行賄被告，實屬荒謬。
十二、有關被告寅○○部分：
（一）本案被告寅○○係財政部台灣省北區國稅局審查一科之稅務員，自財政部北區
      國稅局成立以來，所有外來之資料或調閱帳證，均須由管制股與來人點清物品
      並簽立「調借帳簿憑證收據」後，再由管制人員將帳證資料交付予派查之稅務
      員，凡此業經證人地○○（北區國稅局審查一科稽核）及甲丁○（北區國稅局
      管制股股長）於乙○九十一年元月三十一日庭訊中詰證屬實，而共同被告ｌ○○於調查局八十六年八月廿八日調查筆錄亦稱「至於北區國稅局，由是由櫃台
      統一收件，在第一次送件時無法和承辦的稅務員直接接觸，因此在第一次送件
      時，我不會將紅包夾帶在申報資料中．．．」（見偵查卷第一○四頁）足證共
      同被告ｌ○○並未且不可能於第一次送件時將所賄款夾帶於申報書或帳證資料
      之中。
（二）次查本同被告ｌ○○稱行賄北區國稅局總局之稅務員，係「待稅務員以各種理
      由通知補件後，我再依前述方式，影印一份結算申報書，把裝有賄款之信封夾
      在中間後，連同其補件之資料攜往北區國稅局總局，經由櫃台通知承辦稅務員
      至審查一科的查帳辦公室會面，再將賄款連同補件之資料一併交付給務員」（
      見偵查卷一○四頁）據此，共同被告ｌ○○所稱之送賄款時間應為通知補件之
      時；惟本件被告寅○○所受派查之冠運實業有限公司八十三年之營利事業所得
      稅，係採「帳證檢查」之作業方式查核，且亦未曾發查帳補充說明函，凡此亦
      有台灣省北區國稅局九十年十二月廿四日北區國稅一第0000000函附卷
      可稽，是足證共同被告ｌ○○或冠運實業有限公司根本未曾收到被告所另寄發
      之補充說明函，亦即根本沒有可能有第二次到台灣省北區國稅局之情，則自無
      所謂補件或送賄款之可能。
（四）再查如共同被告ｌ○○確有送賄款予被告寅○○，則依共同被告ｌ○○前自陳
      很少到北區國稅局總局之情事以觀，伊縱不記得被告之外形，然實不致於將稅
      務員係男或女之性別觀察，亦產生誤認，惟共同被告ｌ○○就冠運實業有限公
      司八十三年帳之所謂「查帳交際費」，於調查局八十六年九月十八日調查筆錄
      竟稱交付予承辦稅務員Ｙ○○而非被告寅○○（見偵查卷第二五八頁至第二五
      九頁），非僅男、女不分，且就調查局之偵查員提供錯誤資料予以詢問，共同
      被告ｌ○○亦為順水推舟之錯誤回答，足證所為陳述係受誤導所致。
（五）又依共同被告ｌ○○於偵查中供稱，所謂「查帳交際費」係依所申報營業之千
      分之一至千分之二計付，本案被告寅○○所查核之八十三年度冠運實業有限公
      司之營業額為00000000元，則ｌ○○所稱賄款五萬元固在營業額千分
      之一至二的範圍內，然就檢察官訴書所附附表中，有部分根本未達千分之一，
      有部分竟達百分之一，而其間亦有相同或相近於被告寅○○所查核公司之營業
      額，然共同被告ｌ○○所稱致送查帳交際費之數額卻不盡相同，足證所謂以營
      業稅額千分之一或千分之二致送交際費之慣例或狀況，並不存在。共同被告ｌ
      ○○所述亦與實情不符。
（六）又按，共同被告所為不利於己之供述，固得採為其他被告犯罪之證據，惟此項
      不利之供述，依刑事訴訟法第一百五十六條第二項之規定，仍應調查其他必要
      之證據，以察其是否與事相符，自難專憑此供述，為其他共同被告犯罪事實之
      認定。（最高法院三十一年度上字第二四二三號判例要旨參照），本案共同被
      告ｌ○○所述行賄被告寅○○之過程非僅不可能發生且張冠李戴疑點重重，自
      不得據為認定被告有罪之證據至明。
（七）再查，公訴意旨另據證人Ｖ○○之調查局筆錄及永信公司之帳冊資料，認被告
      寅○○有收賄之情，惟證人Ｖ○○於調查局偵查中，固坦承伊有交付五萬七千
      元予永信公司之業務未○○，而其中五萬元係欲作為「查帳紅包款」（見偵查
      卷第五十頁至第五二頁），惟其之所以交付實係因「ｌ○○來電表示」，且據
      其所稱嗣均係由ｌ○○直接去打點，至於支付的稅務員係何人，其亦不清楚。
      據此，僅足證明Ｖ○○確有應ｌ○○向伊表示要給付稅務員「查帳紅包」時，
      有依ｌ○○之要求如數給付予ｌ○○，至於嗣後共同被告ｌ○○有無確送賄款
      予被告寅○○乙節，證人根本不知，自不得據此而為對被告寅○○不利之認定
      至明。且查，證人Ｖ○○嗣於乙○九十一年十一月十三日庭訊中，復翻異前後
      ，稱沒有給付要給稅務人員之查帳費，僅給付記帳費，證人前後所為供述大相
      逕庭，已非無瑕疵可指，所述自不可片面採信。末查，永信公司之帳證資料，
      乃為永信公司之職員所製作，而由共同被告ｌ○○簽收，係屬永信公司ｌ○○
      與廠商金錢往來之紀錄，內容真確與否已有可議，且縱為真正，亦僅得證共同
      被告ｌ○○之職員確有向廠商收取該等款項，至其款項之用途及由何人收取，
      既無法自該帳冊中與以明瞭，加上共同被告ｌ○○所為陳述，已生有不可信及
      不實在之情，業如前述，是自不能單憑該等文書即認定被告寅○○有收取賄賂
      。
十三、有關被告Ｌ○○部分：
（一）本案被告Ｌ○○係財政部台灣省北區國稅局審查一科之稅務員，自財政部北區
      國稅局成立以來，所有外來之資料或調閱帳證，均須由管制股與來人點清物品
      並簽立「調借帳簿憑證收據」後，再由管制人員將帳證資料交付予派查之稅務
      員，此已經證人地○○（北區國稅局審查一科稽核）及甲丁○（北區國稅局管
      制股股長）於乙○九十一年元月三十一日庭訊中證稱屬實，而共同被告ｌ○○
      於調查局八十六年八月廿八日調查筆錄亦稱「至於北區國稅局，由是由櫃台統
      一收件，在第一次送件時無法和承辦的稅務員直接接觸，因此在第一次送件時
      ，我不會將紅包夾帶在申報資料中．．．」（見偵查卷第一○四頁），而本案
      被告Ｌ○○收受管制股轉來之ｓ○公司帳證係民國八十五年二月廿八日，而北
      區國稅局管制股收件日期係民國八十五年二月十五日，凡此均有卷附之調借帳
      戶簿憑證收據可稽，足徵共同被告ｌ○○並未在送件時，將所稱賄款一併交入
      。
（二）次查，本案涉案之ｓ○公司八十三度營利事業稅查核之方式係採「帳證檢查」
      方式為之，而「帳證檢查」之主要查核重點在於「檢查是否依規定設帳、記帳
      」，與列入選查案件之查核方式並不相同，亦有財政台灣省北區國稅局九十一
      年一月廿一日北區國稅一第九○一五二四三號函附卷足稽，依卷附「調借帳簿
      憑證收據」以觀，ｓ○公司之帳證相當齊全，被告Ｌ○○自無依法予以核定之
      理。
（三）再查，本件共同被告ｌ○○與證人甲乙○均供述稱，被告係以「成本分析表與
      帳證無法此對」為由，向渠等表示要補稅廿多萬元，藉此使證人甲乙○信任共
      同被告ｌ○○所述，並於嗣交款予共同被告ｌ○○；惟如ｓ○公司民國八十三
      年度之營所稅確有成本分析表與帳證無法比對之情，則依法ｓ○公司應補稅額
      乃為九十八萬九千七百四十四元（見被告Ｌ○○答辯狀所附被證一），根本非
      廿餘萬元之補稅款而已，且證人甲乙○於法務部調查局亦陳稱係第一次受查稅
      （見偵查卷二二六頁至二二九頁），又何可能了解何謂「成本分析與帳證無法
      比對」？加以，若確有如共同被告ｌ○○所稱慣例係千分之一至二的查帳賄款
      ，被告Ｌ○○如予以告知補稅九十多萬元豈非更易取得多額之賄款？又何可能
      僅稱補稅二十餘萬元？是足證被告Ｌ○○當日僅係告知應補稅款而已，渠等所
      言均非事實。
（四）復查，證人甲乙○證稱ｌ○○告知伊，如致贈賄款可以適用較低稅率云云，亦
      足證本案關於被告Ｌ○○收受ｓ○公司賄款係ｌ○○片面誤導證人甲乙○之詞
      ，蓋營利事業所得稅之稅率，由台灣省北區國稅局所查核案件，亦即年營業額
      在三千萬元以上案件，其稅率均為百分之廿五，根本沒有任何稅率級距之不同
      ，自無所稱適用較低稅率之可能，共同被告ｌ○○係經營記帳公司多年，自不
      可能不知，被告Ｌ○○實係不知而遭利用。
（五）再由證人甲乙○之證詞可知，其本不相信共同被告ｌ○○所言，且原來共同被
      告ｌ○○要求之金額係八萬元，嗣因甲乙○不願給付，經數日再改為四萬元，
      此等情節亦與共同被告ｌ○○所述之收賄及行賄情形不符；蓋如依ｌ○○所述
      ，確有千分之一至二之查帳交際費之慣例，則又豈是得為討價還價之對象？再
      自檢察官訴書所附附表中，有部分根本未達千分之一，有部分竟達百分之一，
      而其間亦有相同或相近於被告所查核公司之營業額，然共同被告ｌ○○所稱致
      送查帳交際費之數額卻不盡相同，是足證根本沒有所謂以營業稅額千分之一或
      千分之二致送交際費之慣例或狀況，共同被告ｌ○○僅係為誤導客戶所為之說
      詞，所述全然不實。且據證人甲乙○稱：共同被告ｌ○○係為取信伊，所以約
      伊到北區國稅局，則證人甲乙○應係不相信ｌ○○會交付所謂「查帳交際費」
      予稅務員，乃與ｌ○○共同前往北區國稅局查證；則交付所謂「查帳交際費」
      應即為關鍵及當日渠等前往之目的，則何以ｌ○○竟須待甲乙○不在現場去上
      廁所之時為交付，而不讓證人有親眼見及之情？且證人甲乙○離開現場前去上
      廁所前，被告Ｌ○○早已因其他事情先行離開辦公室，亦經證人甲乙○於調查
      局中陳述明確（見偵查卷第二二七至二二八頁），則共同被告ｌ○○究交予何
      人？加之以，該二人所到地點乃係北區國稅局之櫃台，人來人往，且被告坐位
      旁邊亦有其他稅務員，被告Ｌ○○縱再大膽亦不致如此明目張膽收受，共同被
      告ｌ○○所陳述根本與經驗法則不符而不實在。
十四、有關被告ｉ○○部分：
（一）本案被告ｉ○○係財政部台灣省北區國稅局審查一科之稅務員，自財政部北區
      國稅局成立以來，所有外來之資料或調閱帳證，均須由管制股與來人點清物品
      並簽立「調借帳簿憑證收據」後，再由管制人員將帳證資料交付予派查之稅務
      員，凡此業經證人地○○（北區國稅局審查一科稽核）及甲丁○（北區國稅局
      管制股股長）於乙○九十一年元月三十一日庭訊中證述屬實，而共同被告ｌ○○於調查局八十六年八月廿八日調查筆錄亦稱「至於北區國稅局，由是由櫃台
      統一收件，在第一次送件時無法和承辦的稅務員直接接觸，因此在第一次送件
      時，我不會將紅包夾帶在申報資料中．．．」（見偵查卷第一○四頁）足證共
      同被告並未且不可能於第一次送件時將所賄款夾帶於申報書或帳證資料之中。
（二）次查，本同被告ｌ○○稱行賄北區國稅局總局之稅務員，係「待稅務員以各種
      理由通知補件後，我再依前述方式，影印一份結算申報書，把裝有賄款之信封
      夾在中間後，連同其補件之資料攜往北區國稅局總局，經由櫃台通知承辦稅務
      員至審查一科的查帳辦公室會面，再將賄款連同補件之資料一併交付給務員」
      （見偵查卷一○四頁）據此，共同被告ｌ○○所稱之送賄款時間應為通知補件
      之時；惟本件被告ｉ○○所受派查之群宏電工有限公司八十三年之營利事業所
      得稅，係採「帳證檢查」之作業方式查核，且亦未曾發查帳補充說明函，凡此
      亦有台灣省北區國稅局九十年十二月廿四日北區國稅一第0000000函附
      卷可稽，是足證共同被告ｌ○○或群宏電工有限公司根本未曾收到被告所另寄
      發之補充說明函，亦即本案共同被告ｌ○○根本沒有得利用所謂補件之機會送
      賄款之情。再者，本件群宏電工之帳證返還，亦係透過管制股發還，亦有卷附
      台灣省北區國稅局九十一年元月三日北區國稅一第九○一五七四二七號函附之
      「調借帳證憑證收據」可稽，是足證被告與ｌ○○根本從未見面，又如何得收
      受賄款，足證共同被告ｌ○○所為陳述全為不實。
（三）再查，本案共同被告ｌ○○稱「如果金額過大，超過五萬元，我會先行向客戶
      收取後再轉交給稅務員，如果金額不高，則我會先行墊付，嗣外務員去收取其
      他記帳費用時再一併收回」（見偵查卷第一○三至第一○四頁）；則本案被告
      所查群宏電工公司，依共同被告ｌ○○所述「查帳交際費」為十萬元，據此共
      同被告ｌ○○應係先向客戶群宏電工公司先行收取賄款後再為轉交；然自起訴
      書後附附表查知，被告ｉ○○核定群宏電工公司之稅額，早於八十四年十一月
      十七日即已查核完畢，並已核發稅單，而群宏電工公司卻於八十五年元月十一
      日方交付共同被告ｌ○○所謂查帳教際費，既早已查核稅額完畢，且已核發稅
      單，又有何為免刁難或方便順利查稅而需付查帳交際費之情？足證共同被告ｌ
      ○○所為陳述全為不實。
（四）又查，共同被告ｌ○○供稱所謂「查帳交際費」係依所申報營業之千分之一至
      千分之二計付，本案被告ｉ○○所查核之八十三年度群宏電工有限公司之營業
      額為七千三百二十四萬八千九百二十元，則ｌ○○所稱賄款新台幣十萬元固在
      營業額千分之一至二的範圍內，然就檢察官訴書所附附表中，有部分根本未達
      千分之一，有部分竟達百分之一，而其間亦有相同或相近於被告所查核公司之
      營業額，然共同被告ｌ○○所稱致送查帳交際費之數額卻不盡相同，是足證根
      本沒有所謂以營業稅額千分之一或千分之二致送交際費之慣例或狀況，共同被
      告ｌ○○所述全然不實。
（五）證人ｔ○○於調查局偵查中，固坦誠伊有交付十萬元予永信公司ｌ○○，欲作
      為「查帳紅包款」（見偵查卷第一二五頁至第一二七頁），惟伊之所以交付實
      係因「ｌ○○來電表示」，且據伊所稱嗣均係由ｌ○○直接去打點，至於支付
      的稅務員係何人，伊亦不清楚。據此，僅足證ｔ○○確有應ｌ○○向伊表示要
      給付稅務員「查帳紅包」時，有依ｌ○○之要求如數給付予ｌ○○，至嗣共同
      被告ｌ○○有無確送賄款予被告ｉ○○乙節，證人根本不知，自不得據此而為
      對被告不利之認定至明。
（六）再查，永信公司之帳證資料，乃為共同被告ｌ○○公司員工所作，內容真確與
      否已有可疑，且縱為真正，亦僅得證共同被告確有向廠商收取該等款項，至其
      用途及去向，既無法自該帳冊中與以明瞭，加上共同被告ｌ○○所為陳述，已
      生有不可信及不實在之情，業如前述，是自不能單憑該等文書即認定被告有罪
      。
十五、關於被告戌○○、ｎ○○、辛○○、丑○○、Ｆ○○部份：
（一）按「公務員收受賄賂罪，除須證明行賄者有交付賄賂之事實外，尚須積極證明
      該公務員已經收受賄賂為必要，倘若收受之事實尚不足以資證明時，自不能僅
      憑相對人單方製作之文書，即推定公務員已經收受賄賂。」最高法院八十七年
      度台上字第一五四二號裁判闡釋至明。次按，犯罪事實應依證據認定之，無證
      據不得推定其犯罪事實，又不能證明被告犯罪者，應諭知無罪之判決，刑事訴
      訟法第一百五十四條、第三百零一條第一項分別定有明文。再按，事實之認定
      ，應憑證據，如未能發現相當證據，或證據不足以證明，自不能以推測或擬制
      之方法，為裁判基礎，有最高法院四十年臺上字第八六號判例可稽。
（二）查被告丑○○、戌○○、Ｆ○○、ｎ○○、辛○○均不認識被告ｌ○○，更未
      曾收受其透過任何方式交付之款項，此縱觀全案所有卷宗、證據資料，無一積
      極、相當之證據足資證明被告等五人有何收受賄款行為。公訴意旨徒以被告ｌ
      ○○虛偽不實之自白及扣押之永信公司帳冊，即率論被告等五人收受系爭帳冊
      上所記載各該經被告等五人查帳公司之賄款，揆諸首揭刑事訴訟法明文規定及
      最高法院判例意旨，顯有重大違誤，殊無足採。蓋系爭永信公司之帳冊悉為ｌ
      ○○單方製作，與被告等五人無涉，矧帳冊上所記載係客戶交付款項予永信公
      司之日期、金額、方式及用途等，此僅能證明ｌ○○確以各種藉口、名目向客
      戶收取金錢。然此與ｌ○○所述將上開款項交付予被告丑○○、戌○○、Ｆ○○、ｎ○○、辛○○等五人完全無涉。蓋「共同被告不利於己之陳述，固得採
      為其他共同被告犯罪之證據，惟此項不利之陳述，須無瑕疵可指，而就其他方
      面調查，又與事實相符，始得採為其他共同被告犯罪事實之認定。亦即仍須有
      補強證據以擔保該共同被告自白之真實性，始得採為論罪之依據。」最高法院
      四十六年度台上字第四一九號判例及八十八年度台上字五七二九號、九十一年
      台上字第三三六八號裁判意旨參照。且查刑法及貪污治罪條例均不處罰不違背
      職務行賄罪。因此，被告ｌ○○為向客戶收取額外款項，無論稱係查帳費、為
      免稅務員刁難之費用、加班費或車馬費等，如其所稱均業已交付予各稅務員，
      則屬不違背職務行賄罪不罰；惟如其自白承認並未將之交付予稅務員，則涉犯
      詐欺罪、侵占罪嫌，且將喪失客戶之信賴。故ｌ○○如為脫免自己罪責，嫁禍
      各相關稅務員稱均已收受其親自交付之賄款云云，非不可想像之事。且觀共同
      被告ｌ○○上述不利於己之陳述前後矛盾不一，悖於證據資料，與事實相違，
      析述如下：
      (1)ｌ○○於八十六年八月二十日及二十八日偵訊時，稱北區國稅局稅務員以不
        同理由要求補件就是要求紅包索賄的意思，伊均親自將紅包款參夾於補件資
        料中，如此查帳後之結果多沒問題。記憶中辛○○、丑○○、ｎ○○、Ｆ○○、戌○○等均有收受紅包，由本人利用補件時支付。
      (2)惟查，起訴狀附表所記載各該經被告辛○○、丑○○、ｎ○○、Ｆ○○、戌
        ○○等人查核營利事業所得稅之群宏電工等八家公司，自派案日起至結案日
        止，被告等五人均未曾發函各該公司補件說明，此徵之有財政部臺灣省北區
        國稅局九十一年一月二十九日覆乙○北區國稅一第○九一○○○三二三六號
        函即明。準此，被告辛○○等五人既未曾發函群宏等八家公司要求補件，則
        ｌ○○根本無任何交付賄款之機會及事實，是其前開之自白，顯虛偽不實，
        有重大瑕疵。
      (3)再查，ｌ○○始終稱超過五萬元之賄款，伊均會先行向客戶收取後再轉交各
        稅務員，金額低於五萬元才可能先行代墊。惟ｌ○○於八十六年九月十
        八日偵訊時稱，被告ｎ○○因查核福鎂公司八十三年度營所稅被訴收受賄款
        六萬元、被告辛○○因查核虎山公司、京展公司營所稅分別被訴收受賄款六
萬元及五萬元，均由伊先行代墊。此與ｌ○○上述五萬元以上均不代墊之供
        述前後矛盾不一，益見所述不實。
      (4)ｌ○○於八十六年九月十八日偵訊時稱：被告丑○○、Ｆ○○、ｎ○○及辛○○收受之賄款，均為其電話聯絡後，併同帳簿憑證夾藏其中，再親自送去
        ，並無轉託他人代送。然嗣於八十八年四月七日偵訊時ｌ○○又變異說詞，
        稱北區國稅局之賄款都是交由服務台，由管制股代收。再於九十年四月十二
        日偵訊時又改稱係透過收發室找承辦之稅務員直接交給承辦員。職是，關於
        ｌ○○究以何種方式行賄？被告等五人究如何收受金錢？ｌ○○為自圓其說
        ，前後供詞一再變更，顯見與事實不符。
      (5)按依臺灣省北區國稅局檢送乙○之「審查業務與納稅義務人連繫之處理程序
        」及「營利事業所得稅帳證審查作業細部流程圖」。明揭國稅局帳證審查之
        流程為：(1)管制人員派查↓(2)審查人員以雙掛號方式寄發調查通知函↓(3)納
        稅義務人提示帳證或補充說明，由管制人員一一點收後，並掣發收據↓(4)管
        制人員移送帳證交審查人員查核↓(5)如所提示帳證不全，則通知補提示或說
        明，補件時由服務台管制人員轉交審查人員處理。上開規定確為北區國稅局
        遵行，此經該局審查一科地○○、管制股股長甲丁○於乙○九十一年一月三
        十一日庭訊時均結證綦詳，二人並明確證稱查帳人員不可能直接收受帳證及
        補件資料，不論任何人，均須至管制櫃台提示帳證，由管制股一一點清，製
        作收據。析言之，被告ｌ○○前述偽稱將賄款夾藏在帳簿、補件資料行賄被
        告等五人云云，揆諸北區國稅局上開帳證檢查流程顯不可能發生，蓋夾藏之
        賄款必為負責受領、清點及開立收據之服務台管制人員（多為工讀生輪流擔
        任）發現而東窗事發，根本無法達行賄之目的。被告ｌ○○於乙○九十一年
        一月三十一日庭訊時自認伊不知道管制人員須逐一點清帳冊、開收據之規定
        。此應係其不明實際程序，所以於偵訊時為不實自白，而供稱係於親自送交
        帳證予查帳人員時夾藏賄款之故，自無足採信。
（三）起訴書據扣押帳冊之記載，認被告丑○○因查核群宏電工八十三年度營所稅收
      受二萬元賄款。依起訴書所載交付予查稅人員之賄款為該查核年度營業額之千
      分之一、二計，則本件之行賄款應為三萬餘元，而非二萬元，起訴書認定之事
      實與證據資料不符。被告丑○○最後核定群宏電工公司八十三年度須補稅十六
      萬餘元，此與ｌ○○於偵訊時稱交付賄款後，結果多沒問題，查稅後不須補稅
      情事完全不符。且如前所述，依北區國稅局總局之帳證審查流程，納稅義務人
      提示之帳證或補充說明，並非直接交付予審查之稅務員，而須先由服務台之管
      制人員一一點交後，掣發收據。此徵之北區國稅局審查一科管制組於八十五年
      三月十一日出具之「調借帳簿憑證收據」上記載共收受群宏電工公司五十五本
      帳冊及收據至明。蓋管制股收受之帳冊日後均須發還各該納稅義務人，為權責
      區分，如非經一一點收，如何得悉共收受多少本帳冊？應發還多少帳冊？其理
      至明。再查，ｌ○○觀諸被告丑○○之相片後，並未於其旁註記被告丑○○之
      姓名，卻註記「太年輕」，顯現其完全不認識被告。本案ｌ○○僅憑「核定通
      知書」上記載八十三年度群宏電工之查稅員為被告，即嫁禍被告收受二萬元之
      賄款。
（四）共同被告ｌ○○於八十六年九月十八日偵訊時先稱鈺祥公司系爭十二萬元賄款
      伊已交付予「陳瑞斌」，惟經偵辦員於同年十月二日偵訊時告知，該公司八十
      二年度營所稅之查稅人員為被告戌○○，ｌ○○方改稱收受賄款者係被告戌○○。由此可知，ｌ○○為附和證據資料之提出，供述隨時搖擺不定，其所言應
      無足採。綜觀全案卷證，關於被告戌○○因查核鈺祥公司八十二年度營所稅被
      訴收受賄款為十二萬元部份，ｌ○○始終未如被告丑○○、Ｆ○○、ｎ○○、
      辛○○之供述，稱業已由伊先行代墊云云。再徵之ｌ○○前述五萬元以上之賄
      款均不代墊之準則，則依ｌ○○之供述，系爭十二萬元款項，應係永信公司先
      向鈺祥公司收取後，ｌ○○於交付帳證時再親交予被告戌○○。然查，此適與
      起訴書附表所記載，鈺祥公司八十二年度營所稅於八十四年八月八日業已核定
      ，惟廠商係於八十四年九月十九日方交付款項予ｌ○○，時間順序相反，前揭
      ｌ○○關於戌○○收受賄款之供述，與事實及證據資料不符。
（五）被告Ｆ○○因查核順榮興公司八十二年度營所稅，被訴收受三萬五千元部份：
      依起訴書附表及扣押物記載「順榮興，FEE＋薪扣＋八二查帳費六萬四千四百
      四十六元」。順榮興公司交付永信公司六萬四千四百四十六元。然被告Ｆ○○
      核定順榮興公司八十二年度須補稅四萬六千九百三十七元（此與共同被告ｌ○○於偵訊時稱交付賄款後，結果多沒問題，查稅後不須補稅情事不符，再加上
      被訴之三萬五千元，共計八萬一千九百三十七元，遠逾順榮興實際給付ｌ○○
      之六萬餘元，金額顯然不符。足證起訴書據系爭ｌ○○被扣帳冊之單方記載，
      為認定被告收受三萬五千元賄款，顯有違誤。因查核玄○公司八十二年度營所
      稅，被訴收受一萬元賄款部份：觀之起訴書附表可知，玄○公司八十二年營業
      額為四千三百餘萬元，依起訴書所載賄款係營業額之千之分一、二。則本件玄
      ○公司之行賄款依該年度營業額千分之一計，應為四萬餘元，然永信公司帳冊
      僅記載該公司交付現金一萬元予ｌ○○，顯矛盾齟齬。
（六）被告ｎ○○因查核國陞公司八十二年度營所稅被訴收受四萬元賄款部份。ｌ○○於八十六年九月十八日偵訊時稱向國陞公司收四萬元，以為行賄被告ｎ○○
      款項，惟起訴書附表及扣押物均無國陞公司業交付上開款項予永信公司之記載
      。
（七）被告辛○○因查核京展公司八十三年度營所稅被訴收受五萬元賄款部份。ｌ○○於八十六年八月二十八日偵訊時稱五萬元以上之款項均不代墊。然徵之起訴
      書附表可知，本件於八十五年四月二十六日即已核定，惟起訴書附表記載廠商
      之付款日在核定日後，即八十五年六月十一日。亦且起訴書附表及系爭扣押帳
      冊均無京展公司業交付上開金額予永信公司之記載。
（八）末查，起訴意旨均以各客戶交付款項予ｌ○○之「付款日」，率據之認定係被
      告等五人收受ｌ○○賄款之日期，顯有重大違誤。再須特別說明者，證人ｔ○○（群宏電工公司負責人，詳見乙○九十一年八月二十一日庭訊筆錄）、Ｋ○○（鈺祥公司負責人，詳見乙○九十一年七月十八日庭訊筆錄）、黃○○（順
      榮興公司負責人，詳見乙○九十一年九月十一日庭訊筆錄）、卯○○（國陞公
      司負責人，詳見乙○九十一年十二月十九日庭訊筆錄）、ｈ○○（福鎂公司負
      責人，詳見乙○九十一年八月二十一日庭訊筆錄）及Ｅ○○（虎山公司負責人
      ，詳見乙○九十一年七月十八日庭訊筆錄）於乙○庭訊時問：「ｌ○○是否向
      你收要給稅務人員查帳費用？」六人均答：「沒有」，「只收記帳費」等，足
      證永信公司之客戶主觀認知上，所交付予ｌ○○之款項均係應繳付予國稅局之
      稅款、記帳費、車馬費或加班費等，ｌ○○供稱伊逕將之轉為行賄之用，顯悖
      於常情。此應係ｌ○○對於向客戶託詞收取之各項款項，有無交付稅務員乙節
      ，關涉己身是否涉犯詐欺或侵占罪嫌，故將系爭扣押物上記載之查帳費等，偽
      稱業已交付予各該查帳之稅務員之故。
十六、關於被告Ｙ○○、ｚ○○部分：
（一）公訴人起訴被告Ｙ○○、ｚ○○涉犯貪污治罪條例案件，無非係以共同被告ｌ
      ○○之供述為其主要論據。惟共同被告不利於己之陳述，固得採為其他共同被
      告犯罪之證據，惟此項不利之陳述，須無瑕疵可指，而就其他方面調查，又與
      事實相符，始得採為其他共同被告犯罪事實之認定。最高法院四十六年台上字
      第四一九號判例著有明文。查共同被告ｌ○○之陳述，存有重大瑕疵，又與事
      實顯然不符，更無任何跡證以實其說，實不足憑採，已如前述。綜合被告ｌ○○於法務部調查局及偵審中就有關行賄前，共同被告ｌ○○與廠商客戶洽商過
      程，八十六年八月二十日被告ｌ○○於法務部調查局供稱「事前和客戶洽談過
      」，八十六年八月二十八日仍供稱「會告訴客戶」，八十六年九月十八日供稱
      「送賄都會先取得客戶同意」，及至八十七年十月二十三日在台灣板橋地方法
      院檢察署檢察官偵訊時即供稱「大部分不知情」，八十八年四月七日供稱「多
     未向客戶說。說是一般查帳費」等語。九十一年二月六日於乙○則供稱：「我
      是向廠商說查帳費」云云。足見被告ｌ○○對於其帳冊上所記載之「查帳費」
      ，究竟係以何說詞向客戶收取，前後供詞不一，是否即行賄款，已不能無疑。
      且被告ｌ○○向客戶收取「查帳費」，卻供作行賄之用，而其自身確毫無獲益
      ，又不讓客戶知情，此種錢財予他人，自己承擔收錢之名，而毫無獲益，其情
      節實與常理不符。
（二）就有關被告ｌ○○自白送賄過程言：八十六年八月二十日被告ｌ○○於法務部
      調查局偵訊時供稱賄款於「補件」時，參夾在補件資料中，八十六年八月二十
      八日補充供稱台北縣轄各地稽徵所第一次送帳證即夾帶，總局則補件夾送，八
      十八年四月七日在台灣橋地方法院檢察署檢察官偵訊時供稱桃園（總局）一定
      是由管制股收，其他地方就不一定了。新莊及三重我直接交給服務台人員，或
      稱他們（指稅務員）不在，便放在桌上，或交給服務台人員，再由服台人員轉
      交等。九十年十月二十二日於乙○庭訊時則稱「（問：錢夾在帳冊裡，收發有
      無發現？）沒有」等語。九十一年一月十四日乙○庭訊時供稱「（問：管制人
      員清點，如何夾帶？）帳冊都是放在透明塑膠袋，管制人員沒有全部拿出來，
      一本本檢查」等語。九十一年一月三十一日乙○庭訊供稱：「我百分之百是在
      第一次送件時夾帶賄款」云云。由其前後供詞不一，予盾處處，要無足採。蓋
      納稅義務人或代理人送達帳證資料予稅捐稽徵機關，不論總局或各稽徵所，大
      多由管制人員或服務台收受點收，並且由點收人員執據。業經證人ｋ○○（中
      和稽徵所審查股股長）、甲甲○（台北縣分局審查課課長）、ｐ○○（台北縣
      分局管制人員）、地○○（總局審一科稽核）、甲丁○（總局管制股股長）在
      乙○證述明確。若言收發人員、管制人員，於點收、開立收據間，未能發現帳
      證夾帶賄款，豈符經驗法則，其所稱有夾帶賄款而收發人員，管制人員從未發
      現，顯然與常理不符，而帳冊憑證放置透明塑膠袋，管制人員不需清點，即可
      開立清單收據，更屬令人難信。
（三）就有關被告ｌ○○自白收受人員部分言，八十六年八月二十八日被告ｌ○○於
      法務部調查局供稱交給審查稅務員，八十六年九月十八日供稱絕大部分都是由
      承辦人親收。八十八年四月七日在台灣板橋地方法院檢察署檢察官偵訊時則供
      稱「桃園（總局）由管制股收。新莊及三重（稽徵所）直接交給服務台人員，
      未直接交予在庭的稅務員，或稱他們不在便放在桌上」等語，及至九十一年一
      月三十一日乙○庭訊時則稱「（問：是否曾經將賄款直接交給稅務承辦人員？
      ）不敢」等語。是被告ｌ○○就致送賄款由何人收受，前後供詞亦不一致，且
      處處矛盾，顯見其虛偽不實。
（四）就有關被告ｌ○○自白送帳證人員言，被告ｌ○○於八十六年八月二十八日在
      法務部調查局偵訊時供稱，由其親自送到管區稽徵所，八十六年九月十八日亦
      供稱，都是由我親自到各分局接洽，嗣有發現其出國期間送帳情形，即改稱該
      件非其親送的，可能是公司自行送帳證的。再查，ｌ○○之事務所會計主任黃
      素真於八十六年八月二十日在法務部調查局北機組偵訊製作筆錄時稱「該公司
      客戶遇有被稅捐單位查帳時，客戶會先和老闆聯絡，再指示業務員向客戶拿回
      相關帳冊，由會計人員整理完畢後，再交由業務員，送給國稅局」等語。是被
      告ｌ○○上開供詞亦與其會計助認黃素真所言不相一致，亦難遽信。
（五）有關被告ｌ○○自白收取「查帳費」之情節言，八十六年八月二十日共同被告
      ｌ○○在法務部調查局供稱：事前和客戶談過，再指示會計開立收款單交業務
      向客戶收取，支票則軋入帳戶再領用，現金直接支用。嗣於八十六年八月二十
      八日筆錄則供稱金額過大，超過五萬，先行收取再轉交，金額不高則會先代墊
      ，嗣後收回。惟經個別查證後得知，被告ｌ○○收取「查帳費」之日期，大多
      在送帳證日期後，被告ｌ○○即改稱經客戶同意後，大都是先行墊付。且金額
      已不論大小，甚至二、三十萬元以上者，亦都聲稱為代墊，其與常理不符，彰
      彰明甚，甚難採信。
（六）對於被告ｌ○○自白致送賄款之目的及結果言，共同被告ｌ○○於八十六年八
      月二十日在法務部調查局偵訊時供稱，稅務員收受後，依表面程序處理查帳事
      宜，結果多是沒有多大問題，很少漏稅、補稅情事。而八十八年八月二十八日
      則供稱：稅務員是如何審核，結果如何，我都不知道。九十一年一月二十四日
      於乙○庭訊時供稱：「（問：如果國稅局通知納稅人補稅有無客戶反應為何給
      查帳費，還要補稅？）不可能向客人收了查帳費，就可以不用補稅」等語。其
      前後供詞矛盾，且其送賄目的及結果根本不存在，而其言每件查帳均致送賄款
      ，卻大多依法補徵稅款，如此送賄收賄，顯不合經驗法則，並不足採。
（七）共同被告ｌ○○於八十六年九月十八日供述，ｇ○企業八十二年度查帳費三十
      萬元，系先行墊付給被告ｚ○○，事後再開據向公司取回。但同一天另一份筆
      錄卻表明已退還二十四萬，並親自送至公司，由負責人親收。八十七年十月二
      十三日則供稱向共同被告癸○○（ｇ○公司負責人）部分是付車馬費、加班費
      、編報表及繳稅的費用，我向呂收三十萬元，過年前退還十萬元，八十七年十
      月三十日則供稱ｇ○公司則是約定要還十六萬元（八十二年度查帳費三十萬元
      ）但至今未給付。而共同被告癸○○於九十年十月二十二日在乙○供稱：錢交
      給ｌ○○，是要做為記帳費、車馬費、補稅等費，足見共同被告ｌ○○前後供
      詞混亂矛盾。且與ｇ○公司負責人被告癸○○供述全然不符。又其既供稱三十
      萬元查帳費全部給付被告ｚ○○，既已交與他人，為何又供稱退款予公司二十
      四萬元，十六萬元，十萬元等等，豈有此理。更何況供稱送給賄款三十萬元系
      夾在帳冊憑證中，送交管制人，逐一清點後開立收據，而管制人員竟未能發現
      夾帶之三十萬元現金。然三十萬元現金較任何帳冊憑證都來得厚實，又如何夾
      藏而不被管制人員查獲，實難想像。
（八）共同被告ｌ○○八十六年九月十八日筆錄指述，冠運公司八十三年查帳費五萬
      元併同帳冊憑證夾藏其中致送給承辦稅務員被告Ｙ○○，惟經查冠運公司八十
      二年度通知提供帳證日期為八十四年一月二十日，但依借調帳簿憑證收據顯示
      ，公司提送帳證時間並未遵期提示而改於八十四年二月十六日（八十四年二月
      十六日為ｌ○○出國期間）提送，發還帳證日期則為八十四年三月二十一日，
      無一與洪某指述相符。且均由管制股人員處理，收受點收及發還。被告Ｙ○○
      何來機會收受賄款。
（九）共同被告ｌ○○八十六年八月二十八日筆錄指證林慶坤的照片，並指林慶坤曾
      於今（八十六）年間審查ｇ○公司八十四年帳時收受四萬元，八十六年九月十
      八日筆錄再次指述：先取得客戶同意後，先行墊付，將查帳費夾藏在帳簿憑證
      中一併交付給林慶坤收受，及至八十六年十月二日，調查局發覺本件核定通知
      書上審核員為林慶坤，但派送通知單及收帳冊憑證之收據稅務員編號並非林慶
      坤。馮某始改稱收受查帳費為甲戊○，其配合調查員提示之資料而供述，否則
      豈有張冠李戴而不自知。況且本件依成本逕決，補繳稅款一四八、三四○元，
      為從嚴核定案件。且本案嗣後經總局轉稽核科重行查核，證實原核定並無任何
      違失。果真有收受賄款，豈能為如此核定之結果，實不言可喻。又ｇ○公司負
      責人癸○○則供稱查帳費四萬元為支付ｌ○○加班費、編報表及繳稅費用，ｌ
      ○○卻供稱為賄款，相互矛盾，實難採信。
十七、有關被告ｖ○○、ｄ○○部分：
（一）按最高法院四十六年度台上字第四一九號共同被告不利於己之陳述，固得採為
      其他同被告犯罪之證據，惟此項不利之陳述，須無瑕疵可指，而就其他方面調
      查，又與事實相符，始得採為其他共同被告犯罪事實之認定。公訴意旨認定被
      告ｖ○○、ｄ○○犯行，無非據共同被告ｌ○○之供述為據，惟查，ｌ○○對
      行賄情節供述，迭有出入：
    (1)就共同被告ｌ○○自白之送賄金額言：共同被告ｌ○○於八十六年八月二十日
      調查局北機組筆錄供稱「查帳所收取的紅包費用是為該客戶公司年度營業額的
      千分之一，約為一萬元至四萬元之間」然共同被告ｌ○○於八十六年八月二十
      八日調查局北機組筆錄載「為避免刁難，依照慣例，要給付年度營業額千分之
      一至千分之二不等的金額給查帳的稅務員。是送賄金額究竟如何定出，已有可
      疑。
    (2)就共同被告ｌ○○自白送賄過程言：共同被告ｌ○○於八十六年八月二十日在
      法務部調查局北機組偵訊時供稱「一般而言，由於送件首次是掛號送件，尚未
      指派稅務員承辦，因此紅包暫不送出，俟北區國稅局正式分案，核定審查員辦
      理後，就會針對查核案件，要求被查帳公司補件，亦由本公司處理，本公司則
      在續補件資料中應稅務員要求，參夾所要致贈的紅包款，再併同稅務資料一併
      送予審查員」等語，另於八十六年八月二十八日法務部調查局北機組偵訊時供
      稱「至於北區國稅總局，由是由櫃台統一收件，在第一次送件時，無法和承辦
      的稅務員直接接觸，因此在第一次送件時，我並不會將紅包夾帶在申報資料中
      ，待稅務員以各種理由通知我補件後，我再依前述方式，影印一份結算申報書
      ，把裝有賄款的信封夾在中間，連同其補件的資料攜往北區國稅局總局，經由
      櫃台通知承辦稅務員至審查一科的查帳辦公室內會面，再將賄款連同補件之資
      料，一併交給該稅務員，告之所有的東西都在裏面，該稅務員便會表示會其中
      之意思而收下」等語；又於八十六年八月二十日法務部調查局北機組偵訊時稱
      「由於北區國稅局台北縣分局位於板橋，距離我的事務所很近，所以我都是親
      自送去，：：：絕大部分都是由承辦人親收，九十年四月十二日偵查ｌ○○」
      都是在他們發函通知補送資料時，連同資料一起送給稅務員，北區國稅局總局
      因為有收發室，會透過收發室找承辦的稅務員直接交給稅務員，其他所屬分局
      並無收發室，都是直接交給稅務員，稅務員如果不在，就放在桌上」等語，是
      共同被告ｌ○○對於如何送賄乙節，其於法務部調查局偵訊時及檢察官偵查中
      供述北區國稅局台北縣分局部分是承辦人親收，而北區國稅局部分則係嗣補件
      時才夾在補件資料中送予審查員，但於乙○調查時，北區國稅局台北縣分局審
      查科及管制科人員蔡素華及ｐ○○到庭證稱：北區國稅局台北縣分局有設管制
      科，專辦收受帳證，查案人員沒有直接收受帳證，且管制人員收受帳證之程序
      須一本本翻等語，是被告ｖ○○、ｄ○○等如何親收賄款顯有可疑，且乙○訊
      問被告ｌ○○究係如何送錢給台北縣分局稅務人員，共同被告ｌ○○供稱：「
      第一次送件時，就夾在帳冊裡面」等語，其供述與證人蔡素華及ｐ○○所言顯
      有矛盾，而縱以其後之供述為真，係第一次送件時夾帶賄款，並稱管制人員沒
      有全部拿出來一本本檢查，然證人ｐ○○於當日訊問時亦證稱「他說沒有點收
      那是不可能，我都有一一點收」等語，是共同被告ｌ○○所供述行賄過程顯與
      常理有違。又北區國稅局部分證人地○○﹑甲丁○亦供稱係由管制科統一點收
      ，一一點清，製作收據，是共同被告ｌ○○對送賄過程供述顯有矛盾，且與常
      情不符。
（二）對於有無告知客戶及如何收取賄款乙節，共同被告ｌ○○於八十六年八月二十
      日法務部調查局北機組訊問時供稱「北區國稅局稅務員交往及贈紅包款事宜，
      均由我本人親自經手，起先是由我指示會計開立收款單交予業務至客戶處收取
      查帳紅包款，當然事前本人已和客戶談過收取查帳紅包款之目的與用途，查帳
      紅包款收回後，若為現金則由我親手支用，若為支票，則軋入公司帳戶或我個
      人帳戶兌現後，再予領取用」等語，然於同年月二十八日在法務部調查局北機
      組偵訊時又改稱「為避免刁難，依照慣例，要給付年度營業額千分之一至千分
      之二不等的金額給查帳的稅務員，我會依據客戶申報情形建議致送的金額數目
      給客戶參考，超過五萬元，我會先行向客戶收取後再轉交稅務員，如果金額不
      高，則我會先行代墊，嗣外務員去收取其他記帳費用時再一併收回」等語。被
      告ｌ○○於八十六年九月十八日法務部調查局北機組偵訊筆錄則稱「有的，該
      筆款項我確曾併同帳簿憑證夾帶其中，致送給承辦稅務員ｖ○○，事後我再開
      據向玄○公司取回這一筆錢：：：依據帳簿記載，我向峰遠公司收取查帳費三
      萬元，並於取得客戶同意後先行墊付，將查帳費夾藏在帳簿憑證中一併交給承
      辦稅務員ｄ○○收受，事後再據向客戶收回：：：我通常會將查帳費現金裝在
      信封裡，再以客戶公司當年度的結算申報書影本包著後，夾在所送審的帳簿憑
      證中，後再放在一個大的塑膠袋裡再交給承辦稅務員並告他所有的東西都在裡
      面，他會回覆說好或知道了，然後收下，因為這些稅務員與我往來甚久，且這
      是查帳的陋規，彼此都有默契，知道東西所代表的意義，故事後都沒有退回查
      帳費的情形：：：」等語，然於八十八年四月七日在檢察官偵查時被告ｌ○○
      又改稱「向客戶收取，告知客戶是車馬費及作帳費」，八十七年十月二十三日
      偵查時ｌ○○則稱「客戶大部分都不知情」云云。是共同被告ｌ○○就有無告
      知係查帳費及係事先收取或事先墊款部分供述顯有矛盾，且經乙○調查傳訊到
      庭作證之公司均證稱並無支付此筆作帳費，是共同被告ｌ○○之供述亦無佐證
      足資證明為真實。且被告ｌ○○於偵查時供稱「最近我將過去收取查帳費金額
      較多客戶，就超過營業額千分之二部分退還，如此才才稍覺心安」，惟此部分
      不僅與之前供述金額部分係千分之一至千分之二有所岐異，且若伊確實有將該
      筆所謂查帳費送出，又何需退還以求心安，是其供述顯有矛盾可指，不可遽採
      。
十八、有關被告辰○○、己○○部分：
（一）按犯罪事實應依證據認定之，無證據不得推定其犯罪事實，刑事訴訟法第一百
      五十四條定有明文。又認定犯罪事實所憑之證據，雖不以直接證據為限，間接
      證據亦包括在內，然無論直接或間接證據，其為訴訟上之證明，須於通常一般
      人均不致於有所懷疑，而得確信其真實之程度者，始得據之為有罪之認定，倘
      其證明尚未達到此一程度，而有合理性懷疑之存在時，即不得遽為有罪之判斷
      ，是以就公務員收受賄賂罪而言，除須證明行賄者有交付賄賂之事實外，尚須
      積極證明該公務員已經收受賄賂為必要，倘若收受之事實尚不足以資證明時，
      自不能儘憑相對人單方製作之文書，即推定公務員已收受賄賂，此參最高法院
      七十六年台上字第四九八六號判例、八十七年台上字第一五四二號判決自明。
      經查，本件被告辰○○被訴貪污案件，公訴人無非係以共同被告ｌ○○之供述
      及永信公  司之帳冊為據，惟按︰共同被告之自白須為無瑕疵且與事實相符者
      ，始得採為認定犯罪之事實之基礎。本案共同被告ｌ○○之自白關於被告收受
      賄賂之部分，非但與事實不符，前後矛盾，自不得採為被告有罪之證據。
（二）按共同被告ｌ○○於八十六年八月二十八日法務部調查局偵訊時供稱︰北區國
      稅局總局，由於是櫃檯統一收件，在第一次送件時，無法和承辦的稅務員直接
      接觸，因此在第一次送件時，我並不會將紅包夾在申報資料中，待稅務員以各
      種理由通知我補件後，我再依前述方式，影印一份結算申報書，把裝有賄款的
      信封夾在中間後，連同其補件之資料攜往北區國稅局總局，經由櫃檯通知承辦
      稅務員至審查一科的查帳辦公室會面，再將賄款連同補件之資料一併交給該稅
      務員，告之「所有東西都在裏面，該稅務員會表示領會其中之意思而收下」等
      語。上開供述業陳明︰北區國稅局總局是由櫃檯統一收件，ｌ○○無法直接與
      稅務員直接接觸。惟查︰ｌ○○卻於前或後多次改稱︰是將賄款夾藏在帳簿憑
      証中交付稅務員。…等（見八十六年八月二十日調查局筆錄、八十六年八月二
      十六日調查局筆錄、八十八年四月七日偵訊筆錄、九十年四月十二日偵訊筆錄
      、九十年十月二十二日乙○訊問筆錄）。ｌ○○前後對交付賄款予被告之過程
      並不一致，存有明顯瑕疵，已難據為不利被告之認定。
（三）依被告ｌ○○之指述︰稅務員以各種理由要求補件趁機索賄。然查︰被告辰○○於查核華石電機公司營所稅時，完全依法辦理，並無要求補件之情事。且若
      要求廠商補件，依規定審查人員應填寫補件「通知函」，以書面通知補提示之
      。但至今卷內並無任何由被告辰○○填寫補件「通知函」存在，足證，被告辰
      ○○根本未對華石電機公司發過補件函。因之，同案被告ｌ○○片面供述稱被
      告辰○○是利用補件機會收取賄款，完全與事實不符。
（四）又依國稅局帳證檢查作業流程及國稅局總局審一科地○○稽核及管制股長甲丁○到庭之証述（見九十一年一月三十一日乙○訊問筆錄），稱︰納稅義務人向
      國稅局相關單位提示帳証或補資料時，皆須先由管制人員簽收並會同納稅義務
      人清點帳證，帳證始交由承辦人進行查核，另須補資料之際依規定亦要發補件
      通知。由於上開流程是法定程序，及實際作業程序於送帳冊或補資料之際均要
      接受清點，製作收據，因之數萬元之賄款能利用送帳冊之際予以夾帶，而不被
      人發覺實令人匪夷所思。則ｌ○○供稱︰賄款夾在帳簿中乙節，完全不合一般
      經驗法則。
（五）按依一般經驗法則，公務員若真索賄，應全力配合予人利益或方便，惟查︰本
      件被告辰○○對於華石電機公司之營所稅查核，完全依法查核並未予任何刁難
      ，並依法對華石電機公司補徵稅額外。按華石公司八十一年、八十二年營所稅
      申報「課稅所得額」分別為一萬零九百八十六元及虧損二萬三千一百零四元，
      應納稅均為零，經被告辰○○查核調整課稅所得額後，應納稅額為四萬五千五
      百三十元及十二萬二千一百七十九元，均依法補稅。又上開查核之結果事後亦
      為北區國稅局審一科核覆確定無誤，因之被告辰○○未利用查核華石電機公司
      營所稅之際收受賄賂之事實至明。
（六）檢視公訴人查扣之共同被告ｌ○○公司之內部帳冊所記，謹記有「收款月日」
      「行號」「金額（現金或支票）」「科目（何年度之何種類）」以及「簽收人
      （ｌ○○）與時間」。上開ｌ○○公司職員製作、並由ｌ○○簽收之帳冊資料
      ，應屬ｌ○○與其記帳廠商金錢往來之記載，充其量僅可證明共同被告ｌ○○
      有向該等廠商收取金錢，但其收取款項後之流向及使用目的，均未記載，實看
      不出任何與稅務員有關之資料。且該等金錢之用途為何並不可知，更看不出是
      何時交付賄款予何稅務員。又衡諸一般常情，行賄之時間，必於「審查之後，
      核定前」才合理，但觀諸本案其他被告行賄期間，竟存有諸如︰尚未接辦審查
      業務即獲賄款（如被告Ｊ○○等），核定甚久才送款（如被告戌○○等）；業
      已改派調職而未承辦審查卻有收賄款（如被告宇○○、Ｐ○○等）；更甚者，
      尚有非由共同被告ｌ○○承辦之案件，ｌ○○也承認其有利用承辦送件之際行
      賄（如被告壬○○承辦之謝氏企業社案件），且竟有ｌ○○代墊賄款長達一年
      之久，等荒謬違反情理之指述。足證共同被告ｌ○○之指述，與實情不符，難
      以採信。又查法務部調查局八十六年八月二十八日之ｌ○○之筆錄，最初所供
      之名單僅為少數人員，並未將被告辰○○列入，其後竟不知何故將所有稅務人
      員列入，此可從ｌ○○之內帳僅紀錄收入，並非登記支付給何稅務人員，及共
      同被告ｌ○○母親電話通聯譯文看出。
（七）又查，證人即華石電機公司之負責人ｏ○○到庭証稱︰沒有交付ｌ○○任何行
      賄款項（查帳費），共同被告ｌ○○亦未告知要行賄稅務員。對照華石電機之
      負責人ｏ○○之證詞明顯與ｌ○○之自白（八十六年九月十日法務部調查局之
      偵訊筆錄︰ｌ○○稱︰華石同意，先墊付）不相符合，因之ｌ○○自白行賄之
      證詞，亦無其他積極證據補強，實不足憑為不利被告辰○○之證據。
（八）被告辰○○係於八十二年十二月中旬甫高考及格分發至北區國稅局審一科服務
      ，經內部訓練於八十三年三月始正式派案查帳。被告辰○○於查核華石電機公
      司八十一年度營所營之際，實際查帳時日尚不滿半年外，前更不曾查核過ｌ○○代理記帳之納稅義務人，與ｌ○○根本不認識，也無機會認識華石電機公司
      ，業據被告辰○○及華石電機公司負責人ｏ○○陳明在卷，如何能收受ｌ○○
      之賄款呢？
（九）另依共同被告ｌ○○所稱︰其賄款係按營業額之千分之一至千分之二計算，被
      告辰○○所查核華石電機八十一年、八十二年度之營業額為三千八百八十一萬
      、及四千七百七十二萬，依上開標準核與ｌ○○所控送交被告辰○○二萬及三
      萬元顯不相符，均是不足千分之一（約為千分之零點五；千分之零點六）。由
      上情亦可証知共同被告ｌ○○所述前後矛盾。
（十）末查，證人即富朝興業公司之負責人丁○○到庭証稱︰沒有交付ｌ○○任何行
      賄款項（查帳費），ｌ○○亦未告知要行賄稅務員。則富朝興業公司負責人丁○○之證詞明顯與ｌ○○之自白（八十六年九月十日調查局之偵訊筆錄）稱︰
      富朝同意，先墊付）不相符合，因之ｌ○○自白行賄之證詞，尚無任何積極證
      據補強，實不足憑為不利被告己○○之證據。
十九、有關被告Ｃ○○部分：
（一）本件公訴人起訴書指訴被告Ｃ○○於任職北區國稅局稅務員期間，涉嫌於查核
      營利事業所得稅時，利用職務上機會收受同案被告ｌ○○向記帳客戶收取之賄
      款，違犯貪污治罪條例云云，其所憑之證據無非以同案被告ｌ○○之自白、部
      分廠商証人之供述，及永信公司帳冊等以為憑證。
（二）惟查，刑事訴訟法第一百五十四條規定，犯罪事實應依證據認定之，無證據不
      得推定犯罪事實；而所稱之證據，如與事理有違或與認定事實不符，即不得作
      為判斷之依據，同法第一百五十五條第二項定有明文。
（三）本件共同被告ｌ○○所為不利於己之供述，固非不得為有罪判決之基礎，惟其
      自白需非出於強暴、脅迫、利誘、詐欺、違法羈押或其他不正方法，且與事實
      相符者，始得採為證據，否則即失其證據證明力，不得採為判斷事實之根據（
      最高法院 四十六年台上字第八○九號判例參照。
（四）查共同被告ｌ○○之所謂自白之供述，前後多次矛盾不相符合而有瑕疵，已如
      前述，究竟何者為真實，在未明究竟前，應不足採為論罪科刑之依據（最高法
      院六十一年台上字第三○九九號判例參照）。矧據共同被告ｌ○○供稱，渠所
      送交之賄款，係夾藏於帳證資料中，於稅務員通知補件時交付承辦人，就此部
      分陳述，據國稅局及其相關人員明白表示，該局所有文件送交，必需經過管制
      股檢查、開立收據後，內部轉文予承辦人員，承辦人員基本上是無法直接自任
      何報稅人或其代理人處收受相關文件資料，據此，顯見共同被告ｌ○○之自白
      與事實不符，根本無從採信為認罪論據。
（五）再查。乙○於調查時，多次傳訊有關廠商負責人到庭做證，渠等均稱：永信公
      司（即被告ｌ○○所經營之記帳公司）每月記帳費或為二千五百元、三千到四
      千元、五千到七千元不等，年節有多收加菜金一仟元，或加收一個月給員工之
      獎金，但未聽說收所謂的查帳費用等語。而與被告Ｃ○○有關之廠商峰遠企業
      有限公司（以下簡稱峰遠公司）負責人之父到庭證述時，亦表示永信公司未曾
      向其收取過給稅務員之查帳費用。就廠商供述之部分，亦不足為認定被告有罪
      之基礎。
（六）另查公訴人所據以起訴之永信公司帳冊資料，為該公司內部記帳文件，且僅記
      載永信公司向何客戶收取多少費用，至於該費用是否另行支出？何時支付？如
      何支付予何人？則完全無從自該帳冊中知悉，無法證明本案有關之待證事項。
      公訴據以為證據，究竟得證明何事？如何證明？恐值商榷。
（七）公訴人指稱本件被告Ｃ○○收受廠商峰遠公司之現款三萬元，除無任何證據足
      以證明，已如上述外，且查，被告Ｃ○○查核峰遠公司稅務帳冊資料後，曾於
      八十四年四月二十五日通知該公司提出說明，惟該公司並未為任何說明，被告
      Ｃ○○因此於同年五月三十一日再次發函請其補送資料，惟亦未獲回應，被告
      Ｃ○○遂依法定程序於同年七月間逕行核定該公司補繳稅款十七萬一千一百六
      十元，均有相關紀錄單證可稽，該廠商根本未曾到案，如何依被告ｌ○○供述
      之方式支付賄款？並且公訴指該賄款交付時間為八十四年十一月間，斯時本案
      早已結案，何有再行支付賄款必要？凡此情狀均與事理有違，足認共同被告ｌ
      ○○之自白與事實不符，且無任何補強證據足資佐證，扣案之帳冊資料亦無任
      何證據能力足認被告Ｃ○○涉有收受賄賂之犯行。
二十、有關被告Ｎ○○部分：
（一）按公訴意旨認為被告Ｎ○○涉有上開罪嫌無非係以同案共同被告ｌ○○之自白
      及永信公司之帳冊為其主要論據，縱觀ｌ○○所交付北區國稅局稅務員賄款之
      方式不外有二，其一係「把公文和帳冊交給收發，金錢就在帳冊裡面」（乙○
      九十年十月廿二日、九十一年一月卅一日訊問筆錄參照）抑或應稅務員之要求
      ，在「補件資料中參夾所要致贈之賄款一併送給審查員（台灣板橋地方法院檢
      察署九十年四月十二日訊問筆錄參照），然查：依照「財政部台灣省北區國稅
      局審查業務與納稅義務人聯繫處理程序」規定，無論係交付帳證或補件資料予
      國稅局時，均需透過管制人員予以點收之後才得按照程序轉交予審查員簽收或
    處理，上開程序不惟為ｌ○○所自承，亦經北區國稅局審一科稽核候得裕於乙○訊問時到庭結證，其稱：「查證人員發出查帳公文通知，通知納稅人提出帳
      證，交給我們管制人員，管制人員先檢查提出的帳證內容，核對後在簽收收據
      上簽收交付收據」、「查帳人員不可能直接收受帳證」等語。暨管制股長甲丁○於乙○訊問時結證稱：「不論任何人都要到管制櫃台提示帳證，我們會請他
      提示我們通知的帳證資料或補件資料的（公文書），把他要交給我們一科資料
      ，一一點清，製作收據」等語在卷可稽（乙○九十一年一月卅一日筆錄參照）
      ，足見任何帳證資料均需經過管制股點收無誤，經查公訴人所稱被告Ｎ○○收
      受賄款之「福鎂工業有限公司」及「佩龍塑膠有限公司」，其二間公司之帳證
      分別於八十四年二月廿四日及八十五年二月十二日經審查一科管制股簽收，並
      發給調借帳簿憑證收據（見被告Ｎ○○所提答辯狀所附之被證一），是以茍若
      同案被告ｌ○○如有夾帶不法錢財或非屬帳證之物品，非惟管制人員即刻發現
      ，更不可能掣以收據，ｌ○○所言顯然與實際情形不符，且查收據乃係國稅局
      返還帳證時，用以比對核發，如有短少，即由管制人員負責，是管制人員又豈
      有不詳加清點之理，觀諸福鎂公司帳證計二十八份，佩龍公司帳證計五十一份
      ，當非如同案被告ｌ○○所陳，一眼望去即可知其數量，無庸清點云云，故ｌ
      ○○所言：「把公文和帳冊交給收發，金錢就在帳冊裡面。」等語，實屬過於
      荒誕而無可採信。又查審查員認納稅義務人提示帳證不全時，需發出補正通知
      單，亦需經管制股收受，此有證人地○○、甲丁○分別於乙○結證在卷可稽，
      況查被告Ｎ○○就起訴書附表所示之佩龍公司、福鎂公司，根本從未曾另具公
      文要求ｌ○○補件，管制股亦從未接獲上開二公司補正之資料，故爾ｌ○○所
      言以如上之二種方式致送賄款予被告之說詞，亦不符實際狀況，尚難採信。
（二）其次。觀諸公訴人查扣之ｌ○○內部帳冊所記載之內容，其上條陳僅係「收款
      月日」、「行號」、「金額」、「科目」以及「簽收人（即ｌ○○）與時間」
      等項，完全無任何與稅務人員有關之資料記載，故可知同案被告ｌ○○之事務
      所之帳冊，乃僅係ｌ○○及其業務員單方所製作之文書，且該帳冊乃僅係ｌ○○向客戶收款之記錄，自無法作為被告收賄事實之證據。
（三）另按「公務員收受賄賂罪而言，除須證明行賄者有交付賄賂之事實外，尚須積
      極證明該公務員已經收賄為必要，倘若收受之事實尚不足以資證明時，自不能
      僅憑相對人單方製作之文書，即推定公務員已經收賄」（最高法院八十七年台
      上字第五四二號判決參照）。足見貪污罪之成立除需證明行賄者行賄外，尚需
      有積極證據證明公務員有收賄之事實，方能成罪。惟公訴人認定被告等稅務員
      有收賄事實之據，除ｌ○○之自白外，所憑者僅為ｌ○○事務所之帳冊數本，
      然細繹該帳冊內容乃係ｌ○○向客戶收取款項之記錄，而非稅務員收受賄款之
      紀錄，故無法單憑該帳冊認定稅務員有收受賄款之犯罪行為。再觀諸ｌ○○於
      法務部調查局北機組所言：「由於我經手賄款次數太多，時間間隔多年，實無
      法明確指出每筆賄款正確的送出時間，但由於賄款均是在前開查帳送件當天交
      付，因此各稽徵所收件時之收條（由國稅局存檔）上所蓋圓戳日期，就是行賄
      日期」（見偵查卷八十六年九月十八日調查局北機組筆錄），足見ｌ○○所供
      述之稅務員「收賄日」應為其送帳證之「送件日」，然公訴人卻憑空將該帳冊
      所載ｌ○○向客戶收款之「收款日」誣指為稅務員「收賄日」，進而推定被告
      等稅務員有收受ｌ○○之賄款云云，顯然均屬推論臆測之詞，衡諸ｌ○○事務
      所之帳冊所載內容，至多僅能證明馮某確實有向客戶收取該筆款項，根本無法
      證明ｌ○○確實將該筆款項送出，更遑論以此推測被告等稅務員有收受賄賂之
      犯罪事實，矧上開最高法院見解，單憑ｌ○○單方面所提示帳冊，自不能將被
      告等人以貪污罪相繩。綜觀共同被告ｌ○○之自白，其自白之內容與事實差異
      甚鉅，其顯有瑕疵而不足為被告犯罪事實之認定另永信公司帳冊至多僅能證明
      ｌ○○確有透外務員向被告審查帳務之公司收取「查帳費」而已，然ｌ○○收
      取查帳費後是否有進而交付予被告Ｎ○○，由卷證資料均無得證明，復無客觀
      積極證據足資審認，按罪證有疑，其利益於被告乃係「無罪推定」之原則，既
      無任何積極證據以印證公訴人起訴書被告Ｎ○○之犯行，自應諭知無罪判決。
二十一、有關被告ｊ○○部分：
（一）按共同被告不利於己之陳述，雖得採為其他共同被告犯罪之證據，惟此項不利
      之陳述，須無瑕疵可指，且就其他方面調查，又與事實相符者，始得採為其他
      共同被告犯罪事實之認定，若不為調查，而專憑此項供述，即為其他共同被告
      犯罪事實之認定，顯與刑事訴訟法第一百五十六條第二項之規定有違。本件共
      同被告ｌ○○於八十六年八月二十八日法務部調查局調查時供稱：「（你致送
      北區國稅局：：：負責審查之稅務員紅包，其方式如何？：：北區國稅局總局
      由於是由櫃台統一收件，在第一次送件時無法和承辦的稅務員直接接觸，因此
      在第一次送件時，我並不會將紅包夾在申報資料中，待稅務員以各種理由通知
      我補件後，我再依前述方式，影印一份結算申報書，把裝有賄款的信封夾在中
      間後，連同其補件的資料攜往北區國稅局總局，經由櫃台通知承辦稅務員至審
      查一科的查帳辦公室內會面，再將賄款連同補件之資料一併交給該稅務員，告
      之「所有的東西都在裏面」，該稅務員便會表示領會其中之意思而收下。」（
      偵查卷第宗第一○三至第一○四頁）。已明白供述由於北區國稅局總局是由櫃
      台統一收件，因此在第一次送帳簿憑證時，無法與承辦稅務員直接接觸，故其
      未將賄款夾藏於帳證中一併交付，須俟補件時，再夾藏在影印之結算申報書內
      一併交付等情。然查，其於八十六年九月十八日法務部調查局調查時卻稱：「
      （依據巳○○收帳登記簿即扣押物編號○○一三第十八頁記載及核對北區國稅
      局資料，順榮興企業股份有限公司八十一年帳負責審查之稅務員為ｊ○○，你
      向順榮興公司收取查帳費為六萬元，有無致送給湯員？）有的，我在取得順榮
      興公司同意後，先行墊付，將該筆款項夾藏在帳簿憑證中，致送給承辦稅務員
      ｊ○○，事後再開收據向該公司收取等語。」（見同上偵查卷第二五四頁背面
      、第二五九頁背面）。改稱其係將賄款六萬元夾藏在帳證內一併交付與被告收
      受等情，前後所供歧異，非無瑕疵可指，已難據之為不利被告之認定。
（二）財政部臺灣省北區國稅局電腦選查順榮興企業股份有限公司八十一年度營利事
      業所得稅結算申報案件之帳證，及被告通知該公司提供帳證檢查之日期，均在
      八十四年三月間某日，而該公司提供帳證審查之日期係八十四年三月二十四日
      （見被告ｊ○○所提答辯狀所附之證物一，財政部臺灣省北區國稅局臺北分局
      調借帳簿憑證收據），核定日期則係八十四年六月十日（見起訴書附表第三頁
      背面）。然依永信稅務顧問股份有限公司外務員巳○○收帳登記簿記載，巳○○向順榮興企業股份有限公司收取八十一年度營利事業所得稅結算申報案件查
      帳費六萬元之日期係八十四年六月十五日（見偵查卷第宗第一五八頁）。順榮
      興企業股份有限公司八十一年度營利事業所得稅結算申報案件之帳證檢查已於
      八十四年六月十日核定完畢（見偵查卷卷三第一五四頁），衡之常情，該公司
      實無再透過永信公司負責人ｌ○○行賄被告之必要。
（三）永信稅務顧問股份有限公司設置之收取查帳費登記簿，雖有「六月十五日順榮
      興六○、○○○（八十一查帳費）」之註記，然有此註記或可證明共同被告ｌ
      ○○有向順榮興公司詐取六萬元之事實，但並非表示被告已取得該筆款項。又
      順榮興公司八十一年度結算申報案件之帳證檢查核定補繳營利事業所得稅高達
      四萬零四百二十八元（見偵查卷第宗第一五四頁），而共同被告ｌ○○於八十
      六年八月二十六日法務部調查局調查時所供：「記帳業者：：：對國稅局查帳
      稅務員給付年度申報營業額千分之一至千分之二的紅包規費，：：：如不遵照
      ，就會被刁難。」（見偵查卷卷一第一○六頁背面），如果無訛，順榮興公司
      既已依其八十一年度營業額之千分之一或二交付賄款與被告ｊ○○，依常理判
      斷，被告ｊ○○當無再調整增加該公司稅額之可能，何以順榮興八十一年度營
      利事業所得稅調整補徵之稅額竟高達四萬零四百二十八元？益足見共同被告ｌ
      ○○之供述，並無真實。
（四）按犯罪事實應依證據認定之，無證據不得推定其犯罪事實；又不能證明被告犯
      罪者，應諭知無罪之判決，刑事訴訟法第一百五十四條、第三百零一條分別定
      有明文。又事實之認定，應憑證據，如未能發現相當證據，或證據不足以證明
      ，自不能以推測或擬制之方法，為裁判基礎（最高法院四十年台上字第八十六
      號判例可資參照）。而所謂證據，係指足以證明被告有犯罪行為之積極證據而
      言，該項證據須適於為被告犯罪之證明者，始得採為斷罪之資料（參照最高法
      院六十九年台上字第四九一三號判例）。又認定不利於被告之事實，須依積極
      證據，苟積極證據不足為不利於被告事實之認定時，即應為有利於被告之認定
      ，更不必有何有利之證據，最高法院亦著有三十年上字第八一六號判例可資參
      照。本件公訴人並未傳喚順榮興企業股份有限公司負責人黃○○，調查共同被
      告ｌ○○或巳○○於八十四年六月十五日有無向順榮興公司收取查帳賄款六萬
      元，以明共同被告ｌ○○之供述是否真實，即逕依共同被告ｌ○○之供述，認
      定被告有收受賄賂之犯行，已嫌率斷。又本件所謂證據，係指足以證明被告有
      收受賄賂之積極證據，而所謂積極證據，乃指關於賄款所需資金來源之證明文
      件，公訴人既未向順榮興公司之往來銀行調閱該公司於八十四年六月十五日有
      無領出六萬元之提領資料。況縱或該公司係以手頭現金（即庫存現金）交予共
      同被告ｌ○○行賄被告，亦應檢視核對該公司現金帳於八十一年六月十五日確
      有並支付六萬元現金之事實。再者，苟該賄款係由共同被告ｌ○○先行墊付亦
      須以同一方式調查共同被告ｌ○○於送帳證予被告查核之日，交付被告賄款所
      需資金來源之證明文件，然公訴人並未進行上開調查程序，顯然並無足以證明
      被告有犯罪行為之積極證據，揆諸上開判例所示，本件即應為有利於被告ｊ○○之認定。
此外，復查無其他積極確切之證據足資認定被告辰○○、ｖ○○、丙○○、Ｕ○○、
ｉ○○、丑○○、Ｎ○○、戌○○、寅○○、Ｙ○○、ｚ○○、Ｆ○○、ｊ○○、ｎ
○○、辛○○、ｄ○○、己○○、Ｑ○○、Ｌ○○、ａ○○、Ｉ○○、Ｃ○○有前開
公訴人所指之收受賄賂犯行，既不能證明被告犯罪，依右開說明，自應依法為被告無
罪之諭知。
據上論斷，應依刑事訴訟法第三百零一條第一項，判決如主文。
本案經檢察官余若凡到庭執行職務
中      華      民      國    九十二    年      二      月    二十七    日
                                  臺灣板橋地方法院刑事第一庭
                                      法  官   胡  堅  勤
右正本證明與原本無異。
如不服本判決，應於判決送達後十日內，向乙○提出上訴狀。
                                      書記官   劉  文  美
中      華      民      國    九十二    年      二      月    二十七    日


司法院資訊處製作；財團法人民間司法改革基金會備份。
